ACORDAO-COMPLETO-2390803

ACÓRDÃO 14063/2020 ATA 43/2020 - PRIMEIRA CÂMARA

VISTOS, relatados e discutidos estes autos de tomada de contas especial originada da conversão de representação, conforme determinação contida no Acórdão 7906/2010-TCU-Primeira Câmara, em razão de irregularidades nas aquisições de merenda escolar com recursos do Programa Nacional de Alimentação Escolar (PNAE) , repassados à Secretaria de Estado de Educação do Pará (Seduc) , no exercício de 2008;
ACORDAM os Ministros do Tribunal de Contas da União, reunidos em sessão da Primeira Câmara, ante as razões expostas pelo Relator, em:
9.1. considerar revel, para todos os efeitos, C. Ribeiro Distribuidora, nos termos do art. 12, § 3º, da Lei 8.443/1992;
9.2. julgar regulares as contas de Isaías de Sousa da Silva, dando-lhe quitação plena, com fundamento nos arts. 1º, inciso I, 16, inciso I, 17 e 23, inciso I, da Lei 8.443/1992 c/c o artigo 214, inciso I, do Regimento Interno do TCU; 
9.3. julgar irregulares as contas de Ely Benevides Sousa Filho, Maysa dos Santos Martins Furtado, Marcela Rassy Teixeira, Distribuidora Brasil Ltda. e C. Ribeiro Distribuidora, com fundamento nos arts 1º, inciso I, 16, III, "c", 19 e 23, III, da Lei 8.443/1992, e condená-los, em solidariedade, ao pagamento das quantias a seguir especificadas, com a fixação do prazo de quinze dias, a contar da notificação, para que comprovem, perante o Tribunal (art. 214, inciso III, alínea "a", do Regimento Interno do TCU) , o recolhimento das dívidas ao Fundo Nacional de Desenvolvimento da Educação, atualizadas monetariamente e acrescidas dos juros de mora, calculados a partir das datas discriminadas, até a data do recolhimento, na forma prevista na legislação em vigor:
9.3.1. Ely Benevides Sousa Filho em solidariedade com Maysa dos Santos Martins Furtado, Marcela Rassy Teixeira e Distribuidora Brasil Ltda.:
	Data
	Valor Original 
 (R$) 

	23/12/2008
	157.946,07

9.3.2. Ely Benevides Sousa Filho em solidariedade com Marcela Rassy Teixeira e Distribuidora Brasil Ltda.:
	Data 
	Valor Original
 (R$) 

	19/12/2008
	536.704,89

	30/10/2008
	91.220,99

9.3.3. Ely Benevides Sousa Filho em solidariedade com Maysa dos Santos Martins Furtado, Marcela Rassy Teixeira e C. Ribeiro Distribuidora Ltda.:
	Data 
	Valor Original (R$) 

	19/12/2008
	90.052,69

9.4. aplicar a Ely Benevides Sousa Filho, Maysa dos Santos Martins Furtado, Marcela Rassy Teixeira, Distribuidora Brasil Ltda. e C. Ribeiro Distribuidora multas individuais previstas no art. 57, da Lei 8.443/1992, nos valores a seguir especificados, com a fixação do prazo de quinze dias, a contar da notificação, para que comprovem, perante o Tribunal (art. 214, inciso III, alínea "a", do Regimento Interno) , o recolhimento das dívidas ao Tesouro Nacional, atualizadas monetariamente, desde a data do presente acórdão até a do efetivo recolhimento, se forem pagas após o vencimento, na forma da legislação em vigor;
	Responsável
	Valor da Multa (R$) 

	Ely Benevides Sousa Filho
	150.000,00

	Marcela Rassy Teixeira
	100.000,00

	Maysa dos Santos Martins Furtado
	30.000,00

	Distribuidora Brasil Ltda.
	200.000,00

	C. Ribeiro Distribuidora
	35.000,00

9.5. autorizar a cobrança judicial das dívidas, caso não atendidas as notificações, nos termos do artigo 28, II, da Lei 8.443/1992, c/c o artigo 219, inciso II, do Regimento Interno do TCU;
9.6. encaminhar cópia desta deliberação ao Procurador-Chefe da Procuradoria da República no Estado do Pará, nos termos do art. 16, § 3º, da Lei 8.443/1992 c/c o art. 209, § 7º, do Regimento Interno do TCU, para adoção das medidas que entender cabíveis;
9.7. dar ciência da deliberação aos responsáveis, à Secretaria de Educação do Estado do Pará e ao Fundo Nacional de Desenvolvimento da Educação.

Tomada de contas especial instaurada em razão de irregularidades nas aquisições de merenda escolar com recursos do Programa Nacional de Alimentação Escolar (PNAE), repassados à Secretaria de Estado de Educação do Pará (Seduc), no exercício de 2008.

Primeira Câmara

Entidades/órgãos do Governo do Estado do Pará.

3. Interessados/Responsáveis:
3.1. Interessado: Antonio Pantoja da Silva (XXX.991.692-XX)
3.2. Responsáveis: Ana Paula da Silva Sousa Santos Peniche (XXX.132.252-XX); C Ribeiro Distribuidora Ltda (04.798.860/0001-73); Carlos Augusto de Paiva Ledo (XXX.339.902-XX); Distribuidora Brasil Ltda (05.004.631/0001-00); Ely Benevides Sousa Filho (XXX.499.062-XX); Hermínio Limeira dos Santos (XXX.151.602-XX); Iracy de Almeida Gallo Ritzmann (XXX.367.322-XX); Isaias de Sousa da Silva (XXX.514.468-XX); Marcela Rassy Teixeira (XXX.197.202-XX); Maria de Fátima Alves Sarmanho (XXX.996.602-XX); Maysa dos Santos Martins Furtado (XXX.672.722-XX).

13.1. Ministros presentes: Benjamin Zymler (na Presidência), Walton Alencar Rodrigues (Relator), Bruno Dantas e Vital do Rêgo.
13.2. Ministros-Substitutos presentes: Augusto Sherman Cavalcanti e Weder de Oliveira.

ACORDAO-COMPLETO-2546349

Acórdão 4802/2022 - Primeira Câmara

ACORDAO-COMPLETO-2482465

Acórdão de Relação 8389/2021 - Primeira Câmara

Acórdão de Relação

ACORDAO-COMPLETO-2487838

Acórdão 10676/2021 - Primeira Câmara

WALTON ALENCAR RODRIGUES

Adoto, como relatório, instrução elaborada pela Secretaria de Controle Externo da Educação, com a qual anuiu o Ministério Público junto ao TCU (peças 445-447) :
INTRODUÇÃO
Cuidam os autos de tomada de contas especial instaurada pelo Tribunal de Contas da União (TCU) , por conversão de processo de representação determinada pelo Acórdão 7906/2010-TCU-Primeira Câmara, de relatoria do Ministro Walton Alencar Rodrigues, em desfavor dos responsáveis identificados no preâmbulo, para que sejam apuradas possíveis irregularidades nas aquisições de merenda escolar com recursos originários do Programa Nacional de Alimentação Escolar - PNAE, repassados pelo Fundo Nacional de Desenvolvimento da Educação - FNDE à Secretaria de Estado de Educação do Pará - Seduc, no exercício de 2008.
HISTÓRICO 
Em razão do despacho exarado em 24/9/2012, pelo Ministro-Relator Walton Alencar Rodrigues, constante da peça 89, o processo fora restituído à Unidade Técnica - UT para que aprofundasse a análise acerca do débito apontado, uma vez que o exame considerou somente os efeitos do superfaturamento nas contratações, partindo da premissa de que os produtos haviam sido entregues (peça 88) .
Havia indícios de que nas contratações decorrentes das Dispensas de Licitação - DL 23/2008; 58/5008; 79/2008 e Pregões Eletrônicos - PE 60 e 63/2008, a merenda escolar não tivesse sido efetivamente entregue, aventando, então, que o montante do débito apurado pela UT tivesse subestimado, conforme Parecer do Ministério Público junto Tribunal de Contas da União (peça 88) .
Nessa senda, conforme a Instrução (peça 356) , foram expedidos ofícios às empresas fornecedoras com o fito de colher informações a respeito da comprovação de fornecimento dos produtos constantes da DL 79/2008 (Quadro I, peça 356, p. 2) . À Seduc também foram dirigidos ofícios para a comprovação de fornecimento de todos os produtos constantes das Dispensas de Licitação 23/2008; 58/2008 e 79/2008, totalizando o valor superior a R$ 10,7 milhões.
Da análise efetuada a partir da documentação encaminhada pelos responsáveis, as principais constatações foram:
Quanto à DL 58/2008, apurou-se que houve pagamentos à Distribuidora Brasil Ltda. no valor de R$ 91.480,19, conforme Nota de Empenho 2008NE12187, sem a devida entrega de produto (peça 356, item 6) ;
Na verificação da DL 79/2008, foi possível constatar expressivos desvios ocorridos na prestação de contas das empresas C.R. Distribuidora e Distribuidora Brasil, em virtude de pagamentos antecipados sem a efetiva entrega dos produtos "porta a porta" (peça 356, item 7) ;
Identificou-se que a empresa C. R. Distribuidora comprovou a entrega de mais de 78 (setenta e oito) toneladas de produtos, ao valor total de R$ 520.744,75, em datas posteriores ao prazo final da emergência que fundamentou a dispensa de licitação, não havendo qualquer manifestação ou objeção do corpo administrativo da Seduc, violando o inciso IV, do art. 24, do Estatuto das Licitações (peça 356, item 7.2.7) ; e
Houve o pagamento da Nota Fiscal 2313, mesmo sem conter o atesto dos responsáveis, contrariando o disposto nos arts. 62 e 63 da Lei 4.320/64, e inciso II, alínea "c" do art. 65 da Lei 8.666/93. As demais Notas Fiscais foram atestadas pelo Agente Administrativo Sr. Isaías de Sousa da Silva, em que pese, os pagamentos terem sidos realizados sem a devida comprovação de entrega (peça 356, item 7.3.4) .
Nesse contexto, a Instrução anterior (peça 356, item 8) salientou a atuação dos servidores da Seduc que, com a anuência do Secretário da Secretaria Adjunta de Logística da Seduc/PA (Sr. Ely Benevides Sousa Filho) , procederam para efetuar pagamentos antecipados para aquisição de gêneros alimentícios, no período de 4/12/2008 a 26/12/2008.
Diante dos fatos expostos e após o atendimento às solicitações realizadas pelo MPTCU (detalhadas no item 9, peça 356) , a proposta de encaminhamento da Unidade Técnica foi acatada pelo MPTCU e pelo Ministro-Relator Walton Alencar Rodrigues, conforme peças 359 e 360, respectivamente, com as seguintes determinações:
citar o Sr. Ely Benevides Sousa Filho (CPF XXX.499.062-XX) , Secretário Adjunto de Logística - SALE da Secretaria de Estado de Educação do Estado do Pará - SEDUC/PA à época dos fatos, solidariamente com a empresa Distribuidora Brasil Ltda. (CNPJ 05.004.631/0001-00) e os responsáveis Marcela Rassy Teixeira (CPF XXX.197.202-XX) , Isaías de Sousa da Silva (CPF XXX.514.468-XX) e Maysa dos Santos Martins Furtado (CPF XXX.672.722-XX) , com fundamento nos arts. 10, § 1º, e 12, incisos I e II, da Lei 8.443/1992 c/c o art. 202, incisos I e II, do RI/TCU, para que, no prazo de 15 dias, apresente alegações de defesa e/ou recolha aos cofres do Fundo Nacional de Desenvolvimento da Educação - FNDE/MEC as quantias a seguir, atualizadas monetariamente a partir das respectivas datas até a data do efetivo recolhimento e abatendo-se valores acaso já satisfeitos, nos termos da legislação vigente, em razão da seguinte conduta:
Irregularidade: não demonstrar a boa e regular aplicação de recursos federais recebidos pela Secretaria de Estado de Educação do Estado do Pará - SEDUC/PA, por não comprovar a efetiva entrega de gêneros alimentícios fornecidos pela empresa Distribuidora Brasil Ltda., decorrentes da Dispensa de Licitação 079/2008 e faturados por meio das Notas Fiscais 2310, 2311, 2312 e 2314, de 9/12/2008, e 2302, de 4/12/2008;
Conduta de Ely Benevides Sousa Filho, Maysa dos Santos Martins Furtado e Marcela Rassy Teixeira: autorizar pagamentos com recursos do PNAE/FNDE para os quais não foram apresentados documentos comprobatórios da efetiva entrega dos gêneros alimentícios;
Conduta de Isaías de Sousa da Silva: atestar indevidamente a entrada dos produtos constantes das Notas Fiscais 2310, 2311, 2312 e 2314, de 9/12/2008, e 2302, de 4/12/2008 emitidas pela empresa Distribuidora Brasil Ltda., uma vez que estes deveriam ser entregues "porta a porta" nas diversas escolas da rede estadual, ou depositados na Conab, caso se destinassem a escolas do interior do Estado;
Conduta da empresa Distribuidora Brasil Ltda.: receber o pagamento referente às Notas Fiscais 2310, 2311, 2312 e 2314, de 9/12/2008, e 2302, de 4/12/2008, sem comprovar a efetiva entrega de seus produtos nas escolas da rede estadual através de Notas de Entrega e/ou comprovante de depósito na Conab.
Nexo de causalidade: a ausência de documentos comprobatórios de entrega dos produtos ensejou a impossibilidade de se comprovar a boa e regular aplicação dos recursos recebidos do FNDE/MEC para a aquisição de merenda escolar para execução do programa PNAE durante o exercício de 2008.
Culpabilidade: os responsáveis tinham plena ciência das condições de fornecimento e entrega dos produtos constantes do ofício 74/2008-CAE/SALE/SEDUC, de 24/9/2008, por meio do qual a empresa Distribuidora Brasil Ltda., quando da cotação de preços para a aquisição emergencial de gêneros alimentícios constantes das Notas Fiscais 2310, 2311, 2312 e 2314, de 9/12/2008, e 2302, de 4/12/2008, fora notificada de que os produtos destinados aos municípios de Belém, Ananindeua e Benevides deveriam ser entregues "porta a porta conforme cronograma proposto", enquanto os produtos destinados aos municípios do interior deveriam ser entregues no depósito da Conab.
Dispositivos violados: arts. 62 e 63 da Lei 4.320/1964, art. 77 do Decreto-Lei 200/1967 e art. 36, § 2º, alínea "c", do Decreto 93.872/1986.
	Ordem de Pagamento
	Data da Ocorrência
	Valor Original (R$) 

	2008OB38750
	23/12/2008
	2.043,95

	2008OB38751
	23/12/2008
	2.653,87

	2008OB38714
	23/12/2008
	138.261,76

	2008OB38713
	23/12/2008
	220,16

	2008OB38711
	23/12/2008
	14.766,33

	TOTAL
	157.946,07

Valor atualizado até 11/4/2017: R$ 264.196,39
 citar o Sr. Ely Benevides Sousa Filho (CPF XXX.499.062-XX) , Secretário Adjunto de Logística - SALE da Secretaria de Estado de Educação do Estado do Pará - SEDUC/PA à época dos fatos, solidariamente com a empresa Distribuidora Brasil Ltda. (CNPJ 05.004.631/0001-00) e os responsáveis Marcela Rassy Teixeira (CPF XXX.197.202-XX) e Isaías de Sousa da Silva (CPF XXX.514.468-XX) , com fundamento nos arts. 10, § 1º, e 12, incisos I e II, da Lei 8.443/1992 c/c o art. 202, incisos I e II, do RI/TCU, para que, no prazo de 15 dias, apresente alegações de defesa e/ou recolha aos cofres do Fundo Nacional de Desenvolvimento da Educação - FNDE/MEC as quantias a seguir, atualizadas monetariamente a partir das respectivas datas até a data do efetivo recolhimento e abatendo-se valores acaso já satisfeitos, nos termos da legislação vigente, em razão da seguinte conduta:
Irregularidade: não demonstrar a boa e regular aplicação de recursos federais recebidos pela Secretaria de Estado de Educação do Estado do Pará - SEDUC/PA, por não comprovar a efetiva entrega de gêneros alimentícios fornecidos pela empresa Distribuidora Brasil Ltda., decorrentes da Dispensa de Licitação 079/2008 e faturados por meio da Nota Fiscal 2301, de 3/12/2008;
Conduta de Ely Benevides Sousa Filho e Marcela Rassy Teixeira: autorizar pagamento com recursos do PNAE/FNDE para os quais não foram apresentados documentos comprobatórios da efetiva entrega dos gêneros alimentícios;
Conduta de Isaías de Sousa da Silva: atestar indevidamente a entrada dos produtos constantes da Nota Fiscal 2301, de 3/12/2008, emitida pela empresa Distribuidora Brasil Ltda., uma vez que estes deveriam ser entregues "porta a porta" nas diversas escolas da rede estadual.
Conduta da empresa Distribuidora Brasil Ltda.: receber o pagamento da Nota Fiscal 2301, de 3/12/2008, sem comprovar a efetiva entrega de seus produtos nas escolas da rede estadual através de Notas de Entrega.
Nexo de causalidade: a ausência de documentos comprobatórios de entrega dos produtos ensejou a impossibilidade de se comprovar a boa e regular aplicação dos recursos recebidos do FNDE/MEC para a aquisição de merenda escolar para execução do programa PNAE durante o exercício de 2008.
Culpabilidade: os responsáveis tinham plena ciência das condições de fornecimento e entrega dos produtos constantes do ofício 74/2008-CAE/SALE/SEDUC, de 24/9/2008, por meio do qual a empresa Distribuidora Brasil Ltda., quando da cotação de preços para a aquisição emergencial de gêneros alimentícios constantes da Nota Fiscal 2301 de 3/12/2008, fora notificada de que os produtos destinados aos municípios de Belém, Ananindeua e Benevides deveriam ser entregues "porta a porta conforme cronograma proposto".
Dispositivos violados: arts. 62 e 63 da Lei 4.320/1964, art. 77 do Decreto-Lei 200/1967 e art. 36, § 2º, alínea "c", do Decreto 93.872/1986.
	Ordem de
Pagamento
	Data da
Ocorrência
	Valor Original
 (R$) 

	2008OB38304
	19/12/2008
	462.632,59

	TOTAL
	462.632,59

Valor atualizado até 11/4/2017: R$ 773.845,53
citar o Sr. Ely Benevides Sousa Filho (CPF XXX.499.062-XX) , Secretário Adjunto de Logística - SALE da Secretaria de Estado de Educação do Estado do Pará - SEDUC/PA à época dos fatos, solidariamente com a empresa Distribuidora Brasil Ltda. (CNPJ 05.004.631/0001-00) e Marcela Rassy Teixeira (CPF XXX.197.202-XX) , com fundamento nos arts. 10, § 1º, e 12, incisos I e II, da Lei 8.443/1992 c/c o art. 202, incisos I e II, do RI/TCU, para que, no prazo de 15 dias, apresente alegações de defesa e/ou recolha aos cofres do Fundo Nacional de Desenvolvimento da Educação - FNDE/MEC as quantias a seguir, atualizadas monetariamente a partir das respectivas datas até a data do efetivo recolhimento e abatendo-se valores acaso já satisfeitos, nos termos da legislação vigente, em razão da seguinte conduta:
Irregularidade: não demonstrar a boa e regular aplicação de recursos federais recebidos pela Secretaria de Estado de Educação do Estado do Pará - SEDUC/PA, por não comprovar a efetiva entrega de gêneros alimentícios fornecidos pela empresa Distribuidora Brasil Ltda., decorrentes das Dispensas de Licitação 079/2008 e 058/2008, faturados por meio da Nota Fiscal 2313 de 9/12/2008 e Nota de Empenho nº 2008NE12187, emitida pela SEDUC/PA;
Conduta de Ely Benevides Sousa Filho e Marcela Rassy Teixeira: autorizar pagamento da Nota Fiscal nº 2313, de 9/12/2008, emitida pela Distribuidora Brasil Ltda., sem o devido "ateste", e o pagamento da Nota de Empenho nº 2008NE12187, com recursos do PNAE/FNDE, para os quais não foram apresentados documentos comprobatórios da efetiva entrega dos gêneros alimentícios;
Conduta da empresa Distribuidora Brasil Ltda.: receber o pagamento da Nota Fiscal 2313 de 9/12/2008 e da Nota de Empenho nº 2008NE12187, sem comprovar a efetiva entrega de seus produtos nas escolas da rede estadual através de Notas de Entrega.
Nexo de causalidade: a ausência de documentos comprobatórios de entrega dos produtos ensejou a impossibilidade de se comprovar a boa e regular aplicação dos recursos recebidos do FNDE/MEC para a aquisição de merenda escolar para execução do programa PNAE durante o exercício de 2008.
Culpabilidade: os responsáveis tinham plena ciência das condições de fornecimento e entrega dos produtos constantes do ofício 74/2008-CAE/SALE/SEDUC, de 24/9/2008, por meio do qual a empresa Distribuidora Brasil Ltda., quando da cotação de preços para a aquisição emergencial de gêneros alimentícios constantes da Nota Fiscal 2313 de 9/12/2008 e da Nota de Empenho nº 2008NE12187, fora notificada de que os produtos destinados aos municípios de Belém, Ananindeua e Benevides deveriam ser entregues "porta a porta conforme cronograma proposto".
Dispositivos violados: arts. 62 e 63 da Lei 4.320/1964, art. 77 do Decreto-Lei 200/1967 e art. 36, § 2º, alínea "c", do Decreto 93.872/1986.
	Ordem de Pagamento
	Data da Ocorrência
	Valor Original (R$) 

	2008OB30191
	30/10/2008
	91.220,99

	2008OB38307
	19/12/2008
	259,20

	2008OB38304
	19/12/2008
	73.813,10

	TOTAL
	165.293,29

Valor atualizado até 11/4/2017: R$ 277.722,03
citar o Sr. Ely Benevides Sousa Filho (CPF XXX.499.062-XX) , Secretário Adjunto de Logística - SALE da Secretaria de Estado de Educação do Estado do Pará - SEDUC/PA à época dos fatos, solidariamente com a empresa C. Ribeiro Distribuidora Ltda. (CNPJ 04.798.860//0001-73) e os responsáveis Marcela Rassy Teixeira (CPF XXX.197.202-XX) , Isaías de Sousa da Silva (CPF XXX.514.468-XX) e Maysa dos Santos Martins Furtado (CPF XXX.672.722-XX) , com fundamento nos arts. 10, § 1º, e 12, incisos I e II, da Lei 8.443/1992 c/c o art. 202, incisos I e II, do RI/TCU, para que, no prazo de 15 dias, apresente alegações de defesa e/ou recolha aos cofres do Fundo Nacional de Desenvolvimento da Educação - FNDE/MEC as quantias a seguir, atualizadas monetariamente a partir das respectivas datas até a data do efetivo recolhimento e abatendo-se valores acaso já satisfeitos, nos termos da legislação vigente, em razão da seguinte conduta:
Irregularidade: não demonstrar a boa e regular aplicação de recursos federais recebidos pela Secretaria de Estado de Educação do Estado do Pará - SEDUC/PA, por não comprovar a entrega total de gêneros alimentícios fornecidos pela empresa C. Ribeiro Distribuidora Ltda. decorrentes da Dispensa de Licitação 079/2008 e faturados por meio das Notas Fiscais 3601, 3602, 3604 e 3605 de 12/12/2008;
Conduta de Ely Benevides Sousa Filho, Maysa dos Santos Martins Furtado e Marcela Rassy Teixeira: autorizar pagamentos com recursos do PNAE/FNDE para os quais não foram apresentados documentos comprobatórios da efetiva entrega dos gêneros alimentícios;
Conduta de Isaías de Sousa da Silva: atestar indevidamente a entrada dos produtos constantes das Notas Fiscais 3601, 3602, 3604 e 3605 de 12/12/2008 emitidas pela empresa C. Ribeiro Distribuidora Ltda., uma vez que estes deveriam ser entregues "porta a porta" nas diversas escolas da rede estadual.
Conduta da empresa C. Ribeiro Distribuidora Ltda.: receber antecipadamente numerários referentes ao pagamento das Notas Fiscais 3601, 3602, 3604 e 3605 de 12/12/2008 sem que comprovasse a efetiva entrega de seus produtos nas escolas da rede estadual através de Notas de Entrega.
Nexo de causalidade: as Notas de Entrega apresentadas pela empresa C. Ribeiro Distribuidora Ltda e SEDUC/PA não foram suficientes para comprovar a entrega total dos produtos faturados através das Notas Fiscais 3601, 3602, 3604 e 3605 de 12/12/2008, por cujo saldo residual estão sendo responsabilizadas.
Culpabilidade: os responsáveis tinham plena ciência das condições de fornecimento e entrega dos produtos constantes do ofício 75/2008-CAE/SALE/SEDUC, de 24/9/2008, por meio do qual a empresa C. Ribeiro Distribuidora Ltda., quando da cotação de preços para a aquisição emergencial de gêneros alimentícios constantes das Notas Fiscais 3601, 3602, 3604 e 3605, de 12/12/2008, fora notificada de que os produtos destinados aos municípios de Belém, Ananindeua e Benevides deveriam ser entregues "porta a porta conforme cronograma proposto".
Dispositivos violados: arts. 62 e 63 da Lei 4.320/1964, art. 77 do Decreto-Lei 200/1967 e art. 36, § 2º, alínea "c", do Decreto 93.872/1986.
	Ordem de Pagamento
	Data da Ocorrência
	Valor Original (R$) 

	2008OB38313
	19/12/2008
	90.052,69

	TOTAL
	90.052,69

Valor atualizado até 11/4/2017: R$ 150.631,13
ouvir em audiência os responsáveis pela SEDUC/PA, Sra. Marcela Rassy Teixeira (CPF XXX.197.202-XX) , Sr. Ely Benevides Sousa Filho (CPF XXX.499.062-XX) e Sra. Maysa dos Santos Martins Furtado (CPF XXX.672.722-XX) , com fundamento no art. 12, inciso III, da Lei 8.443/1991, para que, no prazo de 15 dias, apresentem razões de justificativa às seguintes irregularidades verificadas na aquisição de merenda escolar do PNAE/MEC de responsabilidade da Secretaria de Estado de Educação do Estado do Pará no exercício de 2008:
Irregularidade 1: haver concordado, ainda que tacitamente, com a entrega de 78.684,47kg de gêneros alimentícios contratados à empresa C. Ribeiro Distribuidora Ltda. ao preço de R$ 520.744,75, por urgência e emergência (Dispensa de Licitação 79/2008) , em data superior a 180 (cento e oitenta dias) a contar da emergência, cuja data máxima para recebimento seria 11/3/2009, colocando em risco a oferta destes produtos aos alunos beneficiados pela merenda escolar naquele período, em afronta ao disposto no inciso IV do art. 24 da Lei 8.666/1993.
Irregularidade 2: haver solicitado o pagamento das Notas Fiscais 3601, 3602, 3603, 3604 e 3605, emitidas em 12/12/2008 pela empresa C. Ribeiro Distribuidora Ltda., através de memorandos dirigidos à Coordenadoria de Recursos Financeiros - CRF/SEDUC, embora não dispusesse de comprovação de entrega dos produtos constantes daquelas notas fiscais, configurando antecipação de pagamento, em afronta ao disposto nos art. 62 e 63 da Lei 4.320/1964 e art. 65 da Lei 8.666/1993.
informar aos responsáveis a quem houver citação que, caso venham a ser condenados pelo Tribunal, os débitos ora apurados serão acrescidos de juros de mora, desde as datas da ocorrência até a data do recolhimento, nos termos do § 1º do art. 202 do RI/TCU;
esclarecer aos responsáveis a quem houver citação, em obediência ao art. 12, inciso VI, da Resolução-TCU 170/2004, que o recolhimento tempestivo do débito somente saneará o processo caso seja reconhecida a sua boa-fé e não se constate outra irregularidade nas contas;
esclarecer a todos os responsáveis, em obediência ao art. 12, inciso VII, da Resolução- TCU 170/2004, que o não atendimento à citação ou à audiência implicará revelia, para todos os efeitos, dando-se prosseguimento ao processo;
encaminhar a todos os responsáveis, nos termos do art. 11 da Resolução-TCU 170/2004, cópia integral dos autos para subsidiar sua resposta.
EXAME TÉCNICO
Em cumprimento à deliberação do Ministro, procedeu-se a comunicação aos responsáveis, por meio dos seguintes ofícios:
	Responsável
	Ofícios
	Peças
	Manifestação (defesa) - Peças

	Distribuidora Brasil Ltda.
	416/2018
	362
	435 a 438

		933/2018
	384
	
		1076/2018
	412
	
	Maysa dos Santos Martins Furtado
	404/2018
	363
	415 a 420

		932/2018
	385
	
		931/2018
	386
	
	Marcela Rassy Teixeira
	403/2018
	364
	388 a 399

	Isaías de Sousa da Silva
	402/2018
	365
	409

		934/2018
	387
	
	Ely Benevides Sousa Filho
	399/2018
	366
	375

	C. Ribeiro Distribuidora Ltda.
	395/2018
	367
	Revel

		Edital 17/2018
	379 383 427
	
Foram expedidos diversos ofícios para notificar os responsáveis, possibilitando a defesa quanto às condutas irregulares/ilegais atribuídas a cada um. Como pode-se se observar na coluna "Manifestação (defesa) - Peças", apenas a sociedade empresária C. Ribeiro Distribuidora Ltda não apresentou as alegações de defesa, mesmo após a expedição do Ofício 395/2018 (devolvido pelo AR, conforme peça 371) e a notificação via publicação do Edital 17/2018 (peça 427) . 
Transcorrido o prazo regimental fixado e não tendo o aludido responsável apresentado alegações de defesa, este deverá ser considerado revel, dando-se prosseguimento ao processo, de acordo com o art. 12, § 3º, da Lei 8.443/1992.	
Nessa senda, proceder-se-á a análise das defesas de cada responsável que se manifestou nos autos, para então, em seguida, examinar a conduta do responsável revel C. Ribeiro Distribuidora Ltda.
A priori, deve-se trazer a jurisprudência do Tribunal quanto à prescrição da pretensão punitiva do Tribunal, ora levantada nas manifestações da Sra. Maysa dos Santos Martins Furtado (peça 415, p. 2 a 4) , da Sra. Marcela Rassy Teixeira (peça 388, p. 3 a 5) e do Sr. Isaías de Sousa da Silva (peça 409, p. 5 a 7) .
Conforme Acórdão 1441/2016-TCU-Plenário, Redator Walton Alencar Rodrigues, a pretensão punitiva do Tribunal subordina-se ao prazo geral de prescrição indicado no art. 205 da Lei 10.406/2002, qual seja, dez anos. Contudo, o ato que ordenar a citação, a audiência ou a oitiva da parte interrompe a prescrição da pretensão punitiva, nos termos do art. 202, inciso I, da Lei 10.406/2002. A prescrição recomeça a contar da data do ato que motivou a interrupção, nos termos do art. 202, parágrafo único, parte inicial do Código Civil.
A prescrição da pretensão punitiva do TCU é contada a partir da data de ocorrência da irregularidade sancionada, nos termos do art. 189, da Lei 10.406/2002, devendo ser aferida, independentemente de alegação da parte, em cada processo em que haja intenção de aplicação das sanções previstas na Lei 8.443/1992 (Acórdão 1441/2016-TCU-Plenário) .
Da análise deste processo, a partir dos atos que ordenaram as audiências e as citações dos responsáveis em tela, nota-se que não ocorreu a prescrição da pretensão punitiva do Tribunal.
Nessa linha, constam-se as audiências da Sra. Marcela e do Sr. Ely referente à irregularidade 1 (item 7, alínea "e") , ordenadas pelo Ministro-Relator, em 16/12/2009 (peça 2, p. 51 e peça 3, p. 2, respectivamente) ; bem como as citações e audiências deliberadas pelo Despacho acostado à peça 360, datado de 20/3/2018, referindo-se às irregularidades ocorridas entre setembro e dezembro de 2008 (peça 356) .
Sob essa perspectiva, segue a análise dos documentos e evidências apresentados, como defesa dos responsáveis.
Distribuidora Brasil Ltda.
As alegações de defesa da fornecedora identificada acima, cuja conduta apontada refere-se ao recebimento de pagamento por notas fiscais, no valor total de R$ 785.871,95, sem que houvesse a comprovação da efetiva entrega dos gêneros alimentícios, estão contidas nos autos às peças 435 a 438.
Em suma, as notas de entrega, as quais deveriam comprovar o recebimento dos produtos nas escolas ou na Companhia Nacional de Abastecimento - Conab, não conseguiram evidenciar a entrega dos alimentos nos locais devidos. A documentação apresentada dificulta a análise, em virtude da ausência de referências entre as notas fiscais e as notas de entrega correspondentes, inviabilizando verificar o nexo de causalidade entre as referidas demonstrações. Desse modo, as notas de entrega, da forma em que se apresentam, podem ser usadas em duplicidade para comprovar mais de uma entrega.
Além disso, muitas notas de entrega estão sem o visto e o carimbo do diretor da escola ou outro responsável pela conferência da quantidade e qualidade dos gêneros alimentícios recebidos e não são suficientes para comprovarem todo o valor das notas fiscais faturadas; há também notas sem a quantidade dos produtos recebidos (não menciona o peso dos pacotes, só informa a quantidade de pacotes e caixas) . 
Outro fato que indica para a ausência do nexo causal entre o pagamento das notas fiscais e o recebimento dos produtos, é demonstrado a partir da desconexão entre as datas especificadas nas notas fiscais, que foram faturadas em dezembro de 2008, com as datas das notas de entrega enviadas, que são de outubro a dezembro, ficando difícil relacionar com a respectiva nota fiscal a qual se referem, revelando a falta de controle por parte das escolas e da Secretaria de Educação; pois essas informações específicas deveriam constar nas notas/guias de entrega. 
Outrossim, outro aspecto considerado na análise anterior (Instrução da peça 356) , traz a inconsistências entre as datas de atestos e das entregas, pois os atestos da Seduc foram em datas posteriores à efetiva entrega dos produtos, e como as notas de entrega não trazem as informações completas, como visto acima, refletem na falta de controle dos produtos recebidos e pagos. Conforme apontado na instrução anterior, destaca-se (item 7.3.4 da peça 356) : 	
Todos os editais da SEDUC que tivessem por objeto a contratação de merenda escolar em atendimento ao programa PNAE/FNDE (Pregões Eletrônicos 11/2008, 19/2008 e 20/2008, dentre outros) traziam no capítulo 18 "Pagamento" a disposição expressa de que "o pagamento será feito após efetiva entrega dos gêneros alimentícios mediante apresentação da Nota de Empenho e Nota Fiscal devidamente datada e atestada pelo setor competente. [...] A mesma deverá vir acompanhada das notas de entrega nas Escolas da Rede Estadual, devidamente assinadas e identificadas pelo recebedor, com o carimbo da Escola". Essas regras elementares não foram observadas pelos responsáveis da SEDUC, gerando, por isso, sérios prejuízos ao erário.
Tendo em vista essas considerações, segue a análise detalhada de cada nota fiscal questionada na citação:
a)  Nota fiscal 2301 (peça 437, p. 1) , datada em 3/12/2008, no valor de R$ 462.632,59, cujos produtos foram açaí e carne bovina moída - consta recebimento/entrega em 5/12/2008 por Isaías Silva, com atesto de Marcela Rassy, em 4/12/2008, na Seduc. As Guias de Entrega, que comprovam a entrega dos alimentos, foram datadas em outubro e novembro de 2008 (peça 437, p. 3-592, e peça 438) , não apresentando conformidade com os registros da nota fiscal e atestos, dada a impossibilidade de atestar os produtos em dezembro, uma vez que já teriam sido entregues na escola:
	Memorando
	Data
	NF
	Data
	Recebimento
	Localização
	OB
	Data

	716/2008
	04/12/2008
	2301
	3/12/2008
	05/12/2008
	Pç. 32, p. 9-16
	38304
	19/12/2008

Quadro 11 - Relação de pagamentos à empresa Distribuidora Brasil Ltda (peça 356, p. 8) 
b)  Nota fiscal 2302 (peça 435, p. 5) , datada em 4/12/2008, no valor de R$ 14.766,33, cujos produtos relacionados foram biscoito tipo água e sal e feijão carioquinha - consta recebimento na Conab em 4/12/2008; entrada registrada pela Seduc, em 23/12/2008, conforme assinatura de Isaías Silva e atesto da Maysa Martins, em 22/12/2008. As Guias de Entrega relacionadas não se referem aos produtos especificados (peça 435, p. 10-28) , não apresentam conformidade com as datas, tampouco com os dados abaixo:
	Memorando
	Data
	NF
	Data
	Recebimento
	Localização
	OB
	Data

	767/2008
	12/12/2008
	2302
	4/12/2008
	23/12/2008
	Pç. 38, p. 5-15
	38711
	23/12/2008

Quadro 11 - Relação de pagamentos à empresa Distribuidora Brasil Ltda (peça 356, p. 8) 
c)  Nota fiscal 2310 (peça 435, p. 7) , datada em 9/12/2008, no valor de R$ 2.043,95, cujos produtos foram amido de milho, carne bovina e feijão carioquinha - consta recebimento/entrada em 23/12/2008 por Isaías Silva, com atesto de Maysa Martins (com o carimbo de Marcela Rassy) em 22/12/2008. As Guias de Entrega 7, 5, 9, 2, 11, 4, 3, 8, 6, 10 (peça 437, p. 9-18) foram recebidas nas escolas em datas anteriores ao atesto, não sendo possível atestar as entregas em datas posteriores à efetiva entrega dos alimentos. As Notas de Entregas, em seguida, são do mês de novembro, o que está inconsistente com o atesto no mês de dezembro (peça 435, p. 20-28) :
	Memorando
	Data
	NF
	Data
	Recebimento
	Localização
	OB
	Data

	824/2008
	17/12/2008
	2310
	09/12/2008
	23/12/2008
	Pç. 35, p. 16-29
	38750
	23/12/2008

Quadro 11 - Relação de pagamentos à empresa Distribuidora Brasil Ltda (peça 356, p. 8) 
d)  Nota fiscal 2311 (peça 435, p. 29) , datada em 9/12/2018, no valor de R$ 220,16, cujos produtos foram achocolatados em pó; feijão carioquinha e carne bovina moída - consta recebimento/entrada em 23/12/2008, por Isaías Silva, com atesto de Maysa Martins (com o carimbo de Marcela Rassy) , em 22/12/2008. Não há documentos referentes à entrega dos gêneros alimentícios com as especificações e consistência com as datas:
	Memorando
	Data
	NF
	Data
	Recebimento
	Localização
	OB
	Data

	822/2008
	17/12/2008
	2311
	09/12/2008
	23/12/2008
	Pç. 37, p. 31-47
	38714
	23/12/2008

Quadro 11 - Relação de pagamentos à empresa Distribuidora Brasil Ltda (peça 356, p. 8) 
Nota Fiscal 2312 (peça 435, p. 143) , datada em 09/12/2008, no valor de R$ 138.261,76, cujo produto foi biscoito tipo água e sal - consta entrega na Conab, em 9/12/2008, atesto de Maysa Martins (com o carimbo de Marcela Rassy) , em 22/12/2008. Desta feita, todas as Guias de Entrega apresentadas, com recebimento a partir de 1º/12/2008 ao dia 15/12/2008, conforme peça 435, p. 145-432, não apresentam coerência com o atesto de Maysa Martins. Não seria possível a Seduc atestar o recebimento no dia 22/12, se as entregas já foram realizadas.
	Memorando
	Data
	NF
	Data
	Recebimento
	Localização
	OB
	Data

	804/2008
	17/12/2008
	2312
	09/12/2008
	23/12/2008
	Pç. 35, p. 44-50
	38752
	23/12/2008

Quadro 11 - Relação de pagamentos à empresa Distribuidora Brasil Ltda (peça 356, p. 8) 
f)  Nota Fiscal 2313 (peça 435, p. 70) , emitida em 9/12/2008, no valor de R$ 73.813,10, cujo produto foi açaí batido São Pedro - consta atesto de Marcela Rassy, em 17/12/2008. As Guias de Entrega apresentadas (constantes da peça 435, p. 72-142) não condizem com o atesto da Seduc, efetuado em 17/12/2008, uma vez que as guias foram emitidas no período de 3 a 16 de dezembro de 2008, ou seja, em data anterior à verificação da Seduc. Ademais, não identificam a Nota Fiscal às guias as quais se referem.
	Memorando
	Data
	NF
	Data
	Recebimento
	Localização
	OB
	Data

	765/2008
	12/12/2008
	2313
	09/12/2008
	17/12/2008
	Pç. 35, p. 44-50
	38304
	19/12/2008

Quadro 11 - Relação de pagamentos à empresa Distribuidora Brasil Ltda (peça 356, p. 8) 
g) Nota Fiscal 2314 (peça 435, p. 59) , emitida em 9/12/2008, no valor de R$ 2.653,87, cujos produtos são amido de milho, banana prata, carne bovina moída, feijão carioquinha, macaxeira e repolho - contendo data de entrada em 23/12/2008, por Isaías de Sousa da Silva, com atesto de Maysa Martins (com carimbo de Marcela Rassy Teixeira) , em 22/12/2008. As nove Notas de Entrega de Mercadoria não são suficientes para comprovar as entregas, pois os registros não estabelecem à qual nota fiscal se referem e, principalmente, não apresentam as datas de forma coerente com os atestos. As notas são datadas de 26 de novembro de 2008 a 17 de dezembro de 2008, portanto, inconsistentes com as datas de entrega e de atesto retromencionados (peça 435, p. 61-69) :
	Memorando
	Data
	NF
	Data
	Recebimento
	Localização
	OB
	Data

	823/2008
	17/12/2008
	2314
	09/12/2008
	23/12/2008
	Pç. 35, p. 30-42
	38751
	23/12/2008

Quadro 11 - Relação de pagamentos à empresa Distribuidora Brasil Ltda (peça 356, p. 8) 
Seguindo a análise, na peça 436, constam notas de entrega para o produto peito de frango, no mês de setembro de 2008. Tal produto não foi objeto das notas fiscais contestadas pela Citação encaminhada pelo Tribunal.
Deve-se destacar que a documentação apresentada pelo gestor ou pela fornecedora contratada deve estar respaldada pela consistência de informações e pela organização, ao contrário do que foi feito. O procedimento relacionado à Citação é de grande valia para os responsáveis apresentarem sua defesa de forma clara e consistente, atendendo ao Princípio da Ampla Defesa.
Contudo, as alegações de defesa da fornecedora identificada acima passam ao largo de comprovar a boa e regular aplicação dos recursos, propondo-se, dessa forma, pela rejeição das alegações de defesa da Distribuidora Brasil, e, consequentemente, pelo julgamento das contas irregulares, condenando-a em débito, com aplicação de multa, nos termos do art. 16, §2, "b", e art. 57 da Lei 8.443/1992.
Marcela Rassy Teixeira
A conduta inquinada à responsável consiste na autorização de pagamentos com recursos do PNAE/FNDE, para os quais não foram apresentados documentos comprobatórios da efetiva entrega dos alimentos. Tais pagamentos são referentes às seguintes Notas Fiscais: 2301, 2302, 2310, 2311, 2312, 2313, 2314, 3601, 3602, 3604 e 3605, totalizando o valor de R$ 875.924,64.
Nessa esteira, as alegações de defesa estão constantes nas peças 388 a 399. Em suma, a peça 388 discorre sobre a nomeação da Sra. Marcela Rassy Teixeira como Coordenadora de Assistência ao Estudante, pela Portaria 527/2008-CGC, publicada em 5/3/2008, cujas atribuições iniciaram a partir de 13 de fevereiro de 2008, concomitantemente com a execução das Dispensas de Licitação analisadas.
Colaciona que, em fevereiro de 2010, fora tempestivamente juntada aos autos as razões de justificativa, destacando a falta de competência da responsável referente ao poder decisório quanto às definições a respeito da modalidade de licitação e de dispensa (peça 388, p. 1) .
Alega que, após dez anos, o Tribunal requereu que apresentasse as alegações de defesa contendo a comprovação de documentos de entrega de produtos relacionados à Dispensa de Licitação 79/2008, a qual deveriam estar na Seduc/PA, sendo que pelo lapso de tempo decorrido seria difícil obtê-los. Todavia, a Citada solicitou os documentos para a Secretaria e para a Conab, as quais teriam comprovado que não havia irregularidades (peça 388, p. 1-2) .
De outra mão, a Seduc/PA não teria entregue a cópia do processo de dispensa da licitação, ao passo que a Conab teria entregue um CD com diversas notas de entrega de gêneros alimentícios fornecidos pela Distribuidora Brasil e C. Ribeiro (peça 388, p. 2) .
Relembrou, ainda, que em decisão anterior foi inocentada das acusações, em virtude de a própria Seduc ter apresentado todos os documentos necessários à evidenciação do responsável pela conferência do recebimento dos gêneros alimentícios para posterior pagamento. Reafirmou que não tinha a função de ordenador de despesas, o que poderia ser confirmado pela Secretaria de Educação (peça 388, p. 2) .
Nesse sentido, descreve as competências estabelecidas pelo art. 66 do Regimento Interno da Seduc, quais sejam (peça 388, p. 5-7) :
 Planejar, desenvolver e controlar atividades de logística voltadas para as unidades escolares;
 Gerenciar e desenvolver programas nacionais voltados para o bem-estar e para o desenvolvimento escolar e científico do estudante, assim como, o desenvolvimento da educação de modo geral, na rede estadual de ensino;
 Gerenciar e desenvolver os contratos e convênios que estejam sob a responsabilidade da DAM, dentro das áreas de atuação da CAE;
	 Acompanhar a execução orçamentaria e financeira dos recursos oriundos dos diversos programas em desenvolvimento na DAM;
 Fazer parte das comissões de licitação voltadas para aquisição de gêneros alimentícios a serem utilizados na merenda escolar;
 Acompanhar junto ao núcleo de licitação, o andamento dos processos de concorrência de interesse da DAM;
 Acompanhar e atualizar o banco de dados de gêneros alimentícios utilizados na merenda escolar;
 Elaborar o cardápio para utilização na merenda escolar assim como realizar teste de degustação e teste de aceitabilidade para formação do banco de dados de gêneros alimentícios;
 Acompanhar e manter atualizados os cadastros de gêneros alimentícios em utilização nas escolas da rede estadual de ensino;
 Acompanhar e controlar o estoque de gêneros alimentícios junto a companhia nacional de abastecimento-CONAB;
 Acompanhar e avaliar o programa de alimentação através de treinamento das merendeiras e teste de aceitabilidade junto as escolas da rede estadual de ensino;
 Elaborar, conferir e controlar laudos de análises de gêneros alimentícios expedidos pelo laboratório central;
 Orientar e acompanhar a elaboração do mapa de prestação de merenda escolar, preparado pelas escolas da rede estadual de ensino, assim como receber e efetuar suas conferências;
 Elaborar o relatório anual de trabalho da CAE;
 Aprovar a escala de férias do pessoal lotado na CAE;
 Exercer outras atribuições que lhe forem delegadas pelo titular da DAM, dentro de sua área de atuação;
 Exercer outas atividades inerentes a sua área de atuação, assim, como dar apoio e inovar ações que permitam a melhoria da qualidade dos serviços prestados.
Nota-se que as atribuições da Coordenação de Assistência ao Estudante são consistentes com a responsabilização ora inquinada, principalmente em relação ao controle de atividades de logística; gerenciamento de programas nacionais, contratos e convênios; acompanhamento da execução orçamentária e financeira; participação de comissões de licitação para aquisição de gêneros alimentícios; acompanhamento junto ao núcleo de licitação e controle de estoque de gêneros alimentícios na Conab.
Os atestos nas notas fiscais efetuados pela Sra. Marcela foram decisivos para o pagamento dessas faturas, pois corroborava que os alimentos teriam sido entregues nas escolas ou na Conab. No entanto, conforme as análises supra referentes às notas fiscais e os processos de pagamento (parágrafo 18 desta instrução) , não constam as devidas comprovações de entrega dos gêneros alimentícios. 
Outrossim, o processo de pagamento dos contratos para aquisição de merenda escolar obedece a um fluxo de trabalho em que atuam outras áreas cada qual com sua função. No caso, os atestes fornecidos pela Coordenadora fizeram parte dos trâmites relativos ao pagamento das notas fiscais, informando expressamente "Atesto: atesto que o Serviço/Material foi prestado/recebido", na data especificada.
Em sequência, incluíram nos autos as NF 7005, no montante de R$ 144.406,94, com a data do recebimento em 29/10/2008, produto leite cond. pasteurizado (peça 389) ; NF 7014, recebimento em 29/10/2008, valor e produto ilegíveis (peça 390) ; NF 7030, recebimento em 07/11/2008, produtos leite cond. pasteurizado; carne, bebida láctea, no valor de R$ 120.502,26 (peça 391 e 393) ; NF 7019, o restante ilegível (peça 392) e 	NF 7155, recebimento em 16/12/2008, valor de R$ 237.226,46, produto frango (peça 393) . As Notas Fiscais apresentadas foram emitidas pela Conab e não correspondem àquelas objeto da citação, não sendo úteis para a comprovação das despesas ora questionadas.
A tabela abaixo remete às notas de entrega/recepção dos gêneros alimentícios entregues, sem, no entanto, estabelecer a conexão com as Notas Fiscais correspondentes. Ainda assim, percebe-se que os itens 1 a 12 foram recebidos em outubro e novembro de 2008, não se prestando a evidenciar a entrega das NF emitidas no mês de dezembro, acrescenta-se a isso, o fato de não haver respaldo nas notas de entregas às quais as notas fiscais se referem, o que prejudica a análise. Desse modo, há a possibilidade de se utilizar as Notas ou Guias de Entrega (ou Nota de Recepção) mais de uma vez, demonstrando a falta de controle na entrega dos produtos e dos registros na execução do contrato.
Tabela 1: Notas de Recepção emitidas pela Companhia Nacional de Abastecimento - Conab
	Itens
	Nota Recepção Conab
	Recebimento
	Produto
	Valor em R$
	Fornecedor
	Peça

	1
	435190
	22/10/2008
	Leite condensado pasteurizado
	144.406,95
	C. Ribeiro Distribuidora
	394

	2
	435195
	28/10/2008
	Achocolatado em pó
	14.000,00
	C. Ribeiro Distribuidora
	394

	3
	435201
	30/10/2008
	Aveia em flocos
	53.230,32
	C. Ribeiro Distribuidora
	394

	4
	435202
	30/10/2008
	Achocolatado em pó
	13.685,10
	C. Ribeiro Distribuidora 
	394

	5
	435203
	30/10/2008
	Bebida láctea
	5.694,00
	C. Ribeiro Distribuidora
	394

	6
	435204
	30/10/2008
	Mistura para mingau
	14.876,40
	C. Ribeiro Distribuidora
	394

	7
	435205
	30/10/2008
	Mistura para sopa
	42.873,60
	C. Ribeiro Distribuidora
	394

	8
	435206
	30/10/2008
	Biscoito maisena
	99.981,00
	C. Ribeiro Distribuidora
	394

	9
	435213
	05/11/2008
	Leite condensado pasteurizado
	18.645,26
	C. Ribeiro Distribuidora
	394

	10
	435215
	05/11/2008
	Sopa de macarrão
	75.904,00
	C. Ribeiro Distribuidora
	394

	11
	435216
	05/11/2008
	Arroz doce
	14.784,00
	C. Ribeiro Distribuidora
	394

	12
	435216
	05/11/2008
	Bebida láctea
	11.169,00
	C. Ribeiro Distribuidora
	394

	13
	435258
	03/12/2008
	Carne de frango ao molho
	27.330,24
	C. Ribeiro Distribuidora
	394

	14
	7124
	16/12/2008
	Biscoito água e sal 
	46.592,00
		395

	15
	7126
	16/12/2008
	Biscoito de água e sal
	74.368,00
		396

	16
	7132
	16/12/2008
	Feijão carioquinha
	5.671,48
		397

	17
	7136
	16/12/2008
	Biscoito água e sal
	ilegível
		398

	18
	435248
	03/12/2008
	Biscoito água e sal
	74.368,00
	Distribuidora Brasil
	399

	19
	435247
	03/12/2008
	Biscoito água e sal
	37.721,60
	Distribuidora Brasil
	399

	20
	435246
	03/12/2008
	Biscoito água e sal
	8.870,40
	Distribuidora Brasil
	399

	21
	435250
	03/12/2008
	Biscoito água e sal
	26.432,00
	Distribuidora Brasil
	399

	22
	435249
	03/12/2008
	Feijão carioquinha
	5.891,46
	Distribuidora Brasil
	399

De modo a visualizar melhor a análise, deve-se cotejar com as informações das Notas Fiscais em que foram relatadas as irregularidades:
Tabela 2: Notas Fiscais pagas antecipadamente, sem a devida comprovação da entrega dos produtos
	Memorando/emissão
	Nota Fiscal/emissão
	Valor (R$) 
	Produtos
	Atesto/entrada
	Peça

	716/08, 04/12/2008
	2301, 3/12/08
	462.632,59
	Açaí e Carne bovina moída
	5/12/2008
	32, p. 10

	767/08, 12/12/08
	2302, 4/12/08
	14.766,33
	Biscoito tipo água e sal e feijão carioquinha
	23/12/2008
	38, p. 7

	824/08, 17/12/2008
	2310, 9/12/08
	2.043,95
	Amido de milho (maisena) ; carne bovina e feijão carioquinha
	23/12/2008
	35, p. 19

	822/08, 17/12/2008
	2311, 9/12/08
	220,16
	Achocolatado em pó; maisena em pó; carne bovina moída; feijão carioquinha
	23/12/2008
	37, p. 31

	804/08, 17/12/2008
	2312, 9/12/08
	138.261,76
	Biscoito tipo água e sal - ricosa
	22/12/2008
	35, p. 43

	765/08, 12/12/2008
	2313, 9/12/08
	73.813,10
	Açaí batido
	17/12/2008
	32, p. 17 e 435, p. 70

	823/08; 17/12/2008
	2314, 9/12/08
	2.653,87
	Amido de milho; banana prata; carne bovina moída; feijão carioquinha; macaxeira; e repolho
	23/12/2008
	35, p. 30

		3601, 12/12/2008
	148,47
	Achocolatado em pó; biscoito tipo maisena; leite condensado pasteur.
	12/12/2008
	309, p. 2

		3602, 12/12/2008
	688.909,71
	Aveia em flocos; achocolatado em pó; biscoito maisena; carne de franco ao molho; leite condensado; preparo sopa de macarrão e de feijão
	18/12/2008
	309, p. 11

		3604
	831,15
	Achocolatado em pó e biscoito maisena
	18/12/08
	309, p. 9

		3605
	516,57
	Achocolatado em pó, aveia em flocos e biscoito maisena
	17/12/2008
	309, p. 7

No caso das NF 2301 e 2313, a documentação apresentada não faz nenhuma referência aos produtos nelas contidos.
Em relação à NF 2302, os valores não coincidem com os das notas de recepção da Conab, exceto o item 20, o qual consta recebimento na Conab em 3/12/2008. Consta na referida nota fiscal o recebimento, em 4/12/2008, do biscoito tipo água e sal, com atesto da Seduc apenas no dia 22/12/2008. Deve-se recordar que as entregas para os municípios de Belém, Ananindeua e Benevides deveriam ser porta-a-porta, e não na Conab. Desse modo, o atesto da Seduc, além de não garantir o devido controle da quantidade e da qualidade, não evidenciou a entrega nas escolas, com as devidas notas de entrega (comprovantes a serem emitidos pelas escolas) .
Importa recordar que o fato de o fornecedor informar que a mercadoria se encontrava no armazém da Conab não caracteriza que tenha sido entre à Seduc, pois o que comprova a entrega da mercadoria nos casos dos municípios destacados acima, é a entrega porta-a-porta, de responsabilidade do fornecedor. Nessa linha, a Seduc só poderia efetuar o pagamento após a efetiva entrega dos produtos nas escolas, ressalvando-se a hipótese das entregas para as escolas do interior. No caso da NF 2302, a entrega seria para o município de Belém, portanto, deveria ser nas escolas.
Com relação à NF 2310, foram identificados na Tabela 1 dois itens referentes ao feijão carioquinha: o 7132 e o 435249. O primeiro consta o recebimento da Conab, no dia 16/12/2008, incompatível, portanto, com a data de entrada na NF, 23/12/2008, referente ao ateste da Seduc. O segundo tem como data de entrada na Conab o dia 3/12/2008, sendo divergente também à data do ateste.
Quanto à NF 2311, nota-se que os produtos maisena em pó e carne moída não constam nos registros da entrega na Conab, quanto ao achocolatado (itens 1 e 4) , a entrega foi feita pela C. Ribeiro (e não pela Distribuidora, quem emitiu a nota) . Em relação ao feijão carioquinha, há inconsistência no recebimento na Conab no dia 16/12/2008 (nota de entrega) e o atesto na Seduc, no dia 23/12/2008.
A NF 2312, emitida pela Distribuidora Brasil, refere-se ao produto biscoito do tipo água e sal, com atesto da Seduc no dia 22/12/2008, causando a mesma divergência com relação às entregas na Conab, conforme os itens 14 e 15 (16/12/2008) ; 18 a 21 (3/12/2008) e o item 17, ilegível. Dessa forma, não tem como o atesto ter sido realizado em 22/12/2008 na Seduc. Além disso, a soma perfaz o montante de R$ 268.351,00 (maior que o valor da NF - R$ 138.261,76) , demonstrando que essas entregas podem se relacionar a mais de uma nota fiscal, em virtude da falta de controle e registro nos documentos de entrega.
Seguindo essa mesma linha, da análise da NF 2314 verifica-se que os produtos amido de milho, banana prata, carne moída, macaxeira e repolho não constam das entregas na Conab acima, ao passo que os itens 16 e 22, feijão carioquinha, demonstram a inconsistência entre a data de recebimento da Conab e de atesto da Seduc.
As próximas NFs a serem analisadas foram emitidas pela fornecedora C. Ribeiro Distribuidora, em 12/12/2008. A 3601, cujo valor é R$ 148,47, foi recebida na Conab em 12/12/2008 (peça 309, p. 3) , com atesto da Sra. Maysa Martins no dia 17/12/2008 (Seduc) . Das Notas de Recepção (conforme Tabela 1) , verifica-se que não consta nenhuma entrega com as especificações em tela na Conab, nem na escola.
Em relação à NF 3602, consta registro da entrega na Conab no dia 12/12/2008 e o atesto na Seduc no dia 18/12/2008, e, de acordo com a tabela de entrada na Conab (acima) , não foi evidenciado nenhuma entrega nessa data. No processo, foi possível identificar as seguintes Guias de Entrega de Gêneros Alimentícios apresentadas como comprovação de recebimento dos produtos nas escolas, datadas em 9 a 11 de dezembro de 2008 (peça 309, p. 14-67) . Constam, também, entregas no mês de novembro e 1 a 9 de dezembro de 2008 (peça 309, p. 68-370) , e entregas nos meses de maio e junho de 2009 (peça 309, p. 371-403) , totalmente incompatíveis com os registros acima. Isto é, como os alimentos foram entregues na Conab no dia 12/12/2008 e atestados em 18/12/2008, se antes disso, foram recebidos nas escolas? Os documentos apresentados não mostram nexo de causalidade entre si, pois as datas são incoerentes e a falta de menção à que Nota Fiscal as guias se referem, agravam a situação.
Na NF 3604 consta entrega na Conab em 12/12/2008, com atesto da Seduc em 17/12/2008, sem comprovação do envio às escolas, por meio das guias de entrega (peça 309, p. 9) .
Por último, a NF 3605, de 12/12/2008, apresenta o atesto na data de 17/12/2008, porém informa sobre o recebimento na Conab em 12/12/2008, sem, no entanto, realizar a comprovação por meio das guias ou notas de entrega subscritas pela escola, uma vez que as entregas deveriam ser nas unidades de ensino específicas do Município de Belém.
A documentação colacionada aos autos, em virtude da Citação, não possibilitou evidenciar o recebimento das mercadorias nas escolas. A documentação, além de incompleta, não estabelece o nexo entre a nota fiscal, os atestes da Seduc, a entrega na Conab e/ou o recebimento das escolas, com as devidas vias de entrega.
No que se refere à argumentação de que em decorrência do lapso temporal haveria dificuldades em levantar os papéis que evidenciam os pagamentos, uma breve análise do processo, indica que tal justificativa não deve ser aceita. A uma porque as irregularidades apuradas ocorreram em 2008/2009, sendo constatada nesse período a representação ao TCU, no estado do Pará, para averiguar as ações decorrentes das dispensas de licitação (peça 1) .
Nessa linha, desde a execução dos contratos, já havia fiscalização para apurar indícios de irregularidades, o que reforçava a necessidade de guarda da documentação, além do que é dever do gestor comprovar a regular e boa aplicação dos recursos públicos.
A jurisprudência deste Tribunal é vasta nesse sentido, estabelecendo que o ônus de comprovar a regularidade integral na aplicação dos recursos públicos compete ao gestor (Acórdão 3527/2006-TCU-Segunda Câmara, Relator: Benjamin Zymler; Acórdão 1017/2019-TCU-Segunda Câmara, Relator: Walton Alencar Rodrigues) . Conforme Acórdão 1438/2010-TCU-Primeira Câmara, Relator: Augusto Nardes, "o ônus de comprovar a regularidade integral na aplicação dos recursos públicos compete ao gestor, por meio de documentação consistente, que demostre cabalmente os gastos efetuados, bem assim o nexo causal entre estes e os recursos repassados".
Desse modo, propõe-se pela rejeição das alegações de defesa, com julgamento pela irregularidade das contas, condenando a Coordenadora em débito, com aplicação de multa, nos termos do art. 16, III, "b" e "c", e art. 57 da Lei 8.443/1992.
Quanto às Audiências, constantes no item 7, alínea "'e", foi mencionado que em fevereiro de 2010 fora juntado aos autos as Razões de Justificativa, informando sobre as atribuições da Sra. Marcela, indicando que não teria competência para estipular a modalidade licitatória e muito menos dispensá-la (peça 388, p. 2) . 
Nessa linha, conforme já relatado nos itens 29 a 33, os quais abordam as competências da Sra. Marcela, não é possível acatar as justificativas, quanto à irregularidade 1, de que a Coordenadora de Assistência ao Estudante não teria responsabilidade quanto à continuidade da execução do contrato emergencial fora do prazo legal, tendo em vista que o Regimento Interno apresenta como uma das atribuições do cargo, o gerenciamento e o desenvolvimento dos contratos e convênio sob responsabilidade de sua diretoria, além de fazer parte das comissões de licitação voltadas para a aquisição de gêneros alimentícios, bem como acompanhar os andamentos dos processos licitatórios. 
Ratifica esse entendimento, o exame das notas fiscais acima, empreendido nos itens 35 e seguintes, os quais evidenciam o ateste da Coordenadora para os pagamentos, sem a efetiva entrega dos alimentos, sobretudo os relacionados as notas fiscais emitidas pela C. Ribeiro Distribuidora, conforme destacado na irregularidade 2 da citação, o que configurou afronta aos arts. 62 e 63 da Lei 4.320/1964 e art. 65 da Lei 8.666/1993.
Diante disso, propõe-se pela rejeição das razões de justificativas da Sra. Marcela Rassy Teixeira, em virtude das irregularidades constantes da audiência, deixando-se de propor a aplicação da multa preconizada no art. 58 da Lei 8.443/1992, considerando já ter sido proposta à mesma gestora a aplicação da multa do art. 57 dessa Lei (parágrafo 55) .
Maysa dos Santos Martins Furtado
Em suma, a conduta da responsável citada envolve a autorização de pagamentos com recursos do PNAE/FNDE, para os quais não foram apresentados documentos comprobatórios da efetiva entrega dos gêneros alimentícios concernentes às notas fiscais analisadas acima (2301, 2302, 2310 a 2314) , bem como das NF 3601, 3602, 3604, 3605.
A manifestação da servidora está presente nos autos na peça 415, apresentando as explanações registradas nos parágrafos seguintes.
A Sra. Maysa Furtado assumiu o cargo em comissão no dia 14/7/2008, por meio da Portaria 1.808/2008 - Casa Civil da Governadoria (CCG) . Desse modo, conforme documento à peça 419, consta a publicação da nomeação no dia 15/7/2008, para que a nomeada exercesse o cargo de Gestor de Unidade Seduc na Escola, código GEP-DAS-011.3, com lotação na Secretaria de Estado de Educação, a contar de 30/7/2008. A exoneração ocorreu com a publicação da Portaria 1.301/2009 - CCG, em 25/6/2009.
Nessa sequência, informa que solicitou à Seduc cópia do processo das entregas na Conab relativos à Dispensa de Licitação 79/2008, não obtendo nenhuma resposta. Informa, todavia, que a comissionada não tinha competência alguma para efetuar pagamentos ou estipular modalidades de licitação. Alegou que existe setor responsável na Seduc para realizar o pagamento aos fornecedores e este setor teria a atribuição de verificar o recebimento ou armazenamento dos gêneros alimentícios na Conab (peça 415, p. 1-2) .
Argumenta, também, a ilegitimidade passiva da Citada, devido à falta de competência técnica, por não ser a ordenadora de despesa. A Sra. Maysa seria a gerente de alimentação do CAE, com competências informadas pelo Regimento Interno da Seduc, art. 80, quais sejam (peça 415, p. 4-5) :
Manter informado o diretor e/ou coordenador de área sobre atividades executadas em sua área de competência;
II. Submeter a consideração do diretor e/ou coordenador de área, os assuntos que excedam a sua competência;
III. Substituir o diretor e/ou coordenador de área, os assuntos que excedam a sua competência;
IV. Zelar pela conservação e manutenção do mobiliário da gerência, bem como, dos equipamentos tecnológicos, informando a coordenadoria de recursos tecnológicos e de informação, qualquer alteração nos equipamentos;
V. Analisar e emitir parecer em processos e documentos;
VI. Desempenhar outras atividades que lhe forem delegadas por seu superior imediato, dentro de sua área de atuação;
VII. Exercer outras atividades inerentes a sua área de atuação, assim como dar apoio e inovar as ações que permitam a melhoria da qualidade dos serviços prestados.
No que concerne à falta de entrega dos gêneros alimentícios, declarou que o pagamento realizado pelo ordenador de despesa só é efetuado quando há comprovação da entrega dos produtos, na Seduc/PA ou na Conab (peça 415, p. 5) .
Requereu, por fim, que sejam acolhidas as alegações de defesa, pois que a Citada não teria cometido nenhuma irregularidade e, por conseguinte, que seja excluída do polo passivo da prestação de contas especial, ou que, se for o caso, as contas sejam julgadas regulares (peça 415, p. 6) .
Ao analisar as justificativas da Sra. Maysa, constata-se que o período das irregularidades cometidas na execução dos contratos de aquisição de gêneros agrícolas pela Secretaria de Educação do Pará coincidiu com a nomeação da servidora no cargo de Gestor de Unidade Seduc na Escola. Todas as notas fiscais constantes da Citação são relativas ao mês de dezembro de 2008.
Quanto ao cargo em comissão ocupado pela responsável, Gestor de Unidade Seduc, deve-se destacar que as competências atribuídas à Sra. Maysa são compatíveis com a responsabilidade pelos atos irregularidades, mormente, pelas seguintes atribuições: substituir o diretor e/ou coordenador de área; analisar e emitir parecer em processos e documentos e desempenhar outras atividades que lhe forem delegadas por seu superior imediato. Outrossim, como gerente, obteve autorização para assinar em nome da Sra. Marcela Rassy, assumindo a responsabilidade correspondente a tal atribuição.
No que concerne ao ordenador de despesa, nota-se que esse profissional se subsidia com base na documentação comprobatória apresentada e que, no caso em tela, o atesto foi fundamental para a realização do pagamento pelo ordenador. Nesse sentido, não se pode deferir as alegações de defesa, uma vez que não houve a efetiva demonstração de que os produtos alimentícios correspondentes às notas fiscais foram entregues na escola.
No tocante à citação, propõe-se, então, pela rejeição das alegações de defesa, cabendo, portanto, o julgamento pela irregularidade das contas, condenando a gerente em débito, com a aplicação de multa proporcional ao débito, nos termos do art. 16, III, "b" e "c", e art. 57 da Lei 8.443/1992.
No que tange à audiência, em que pese a manifestação da Sra. Maysa não mencionar expressamente as razões de justificativa, aborda de forma inequívoca o conteúdo das irregularidades detalhadas no item 7, alínea "e".
Nessa senda, a irregularidade 1 diz respeito à concordância da gerente com a entrega de gêneros alimentícios em data posterior ao prazo da emergência contratual. Conforme análise acima relativa às atribuições da Sra. Maysa, nota-se que a servidora ocupava cargo em comissão, como Gestora da Unidade da Secretaria, no período em que se procedeu a execução do contrato emergencial após o período de cento e oitenta dias.
As competências analisadas no item 68 acima são perfeitamente compatíveis com as responsabilidades ora inquinadas à Gerente. Outrossim, consonante disposto nos autos, a Sra. Maysa, como substituta da Coordenadora Marcela, assinou os memorandos solicitando o pagamento das notas fiscais relativas ao contrato emergencial fora do prazo (item 7.3.2 da instrução 356) . 
No que pertence à irregularidade 2, acerca da solicitação de pagamentos das Notas Fiscais à C. Ribeiro sem a devida comprovação de entrega dos produtos, verifica-se que a análise dos pagamentos contida nos itens 47 a 50 evidenciou que não houve comprovação por meio das notas de entrega desses produtos às escolas, contudo, a Sra. Maysa atestou, de maneira irregular, o recebimento desses produtos. 
Tenho isso em vista, propõe-se a rejeição das razões de justificativa da Sra. Maysa pelas irregularidades apontadas na audiência, deixando-se de propor a aplicação da multa preconizada no art. 58 da Lei 8.443/1992, considerando já ter sido proposta à mesma gestora a aplicação da multa do art. 57 dessa Lei (parágrafo 70) .
Isaías de Sousa da Silva
A conduta associada ao Agente Administrativo supra identificado diz respeito ao ato de atestar indevidamente a entrada dos produtos constantes das Notas Fiscais 2310, 2311, 2312, 2314, de 9/12/2008; 2302, de 4/12/2008; 2301, de 3/12/2008, emitidas pela Distribuidora Brasil; bem como das Notas Fiscais 3601, 3602, 3604, 3605, de 12/12/2008, emitidas pela fornecedora C. Ribeiro Distribuidora.
Antes de se aprofundar nas alegações de defesa do Citado, resta esclarecer que já houve o exame das Notas Fiscais relacionadas acima (parágrafos 19 a 22 e 3 e 47 a 51 desta instrução) . Resta rememorar, então, que não houve a devida validação da documentação apresentada.
Segue, desse modo, a análise da peça 409, trazida aos autos como defesa do Sr. Isaías da Silva.
Em primeiro lugar, aduz que a irregularidade ora apurada parte da premissa de que o Agente tivesse plena ciência das condições de fornecimento dos produtos ao protocolar os ofícios citados e, por esse motivo, os pagamentos realizados às fornecedoras, as quais não comprovaram a regular entrega dos gêneros alimentícios, seria uma desconformidade, conferindo-lhe responsabilidade (peça 409, p. 2) .
Sob outra ótica, informa que, de 6/6/2008 a 14/9/2009, o Sr. Isaías teria exercido a atividade de assistente administrativo no Departamento de Execução Orçamentária e Financeira - DEOF/Seduc. Destacou que as funções atribuídas a ele era somente a de protocolar as notas fiscais e encaminhá-las aos analistas, responsáveis pela a análise de documentos (peça 409, p. 2) .
A rigor, a CAE/Sale/Seduc solicitava "providências no sentido de efetuar o pagamento" das notas fiscais à Coordenadoria de Recursos Financeiros - CRF. O documento, ao dar entrada no departamento, seria recebido pelo servidor, cuja função era de atestar que a documentação teria sido entregue, direcionando ao responsável para avaliá-la (peça 409, p. 2) .
Esclarece que essa função de recebimento/atesto de entrada de documento não contempla a mesma finalidade do ato de atestar a entrega do objeto licitado a fim de lançar o pagamento à contratada. Diante disso, contesta o ato irregular do Sr. Isaías, esclarecendo que apenas o pagamento pelo ordenador de despesa é efetuado, quando há comprovação de que os alimentos foram entregues, ou recebidos na Seduc/PA, sob a gerência do Coordenador de Recursos Materiais (CRM) - peça 409, p. 3.
Nessa linha, revela que a função de atestar o recebimento de materiais na Secretaria é da Gerência de Controle de Estoque (GCE) , conforme consta no inciso V, do art. 35, do Regimento Interno da Seduc, a saber: compete à GCE, "receber os materiais de fornecedores, atestar seu recebimento, bem como comunicar qualquer anomalia no recebimento de material" (peça 409, p. 3) .
Nesse sentido, à época do fato, o Agente Administrativo estava lotado na Coordenadoria de Recursos Financeiros, onde não havia atribuição relativa ao atesto de recebimento de materiais (peça 409, p. 4) .
Outrossim, informa que o atesto de recebimento do objeto licitado fora realizado pela Coordenadoria de Apoio Estudantil (CAE) , antes das notas serem enviadas para o DEOF, o que pode ser detectado com a simples análise das notas fiscais (peça 409, p. 4-5) :
	Tabela 3 - Registros nas Notas Fiscais
	Nota Fiscal
	Data de Atesto na CAE
	Data de Entrada DEOF

	2301
	04/12/2008
	05/12/2008

	2302
	22/12/2008
	23/12/2008

	2310
	22/12/2008
	23/12/2008

	2311
	22/12/2008
	23/12/2008

	2312
	22/12/2008
	22/12/2008

	2314
	22/12/2008
	23/12/2008

	3601
	17/12/2008
	18/12/2008

	3602
	17/12/2008
	18/12/2008

	3604
	17/12/2008
	18/12/2008

	3605
	17/12/2008
	18/12/2008

Por fim, a defesa do Sr. Isaías Silva requer que seja reconhecida a ausência de autoria do fato denunciado, declarando-se que o Citado não cometeu nenhuma irregularidade. Em seguida, traz o Regimento Interno (RI) da Seduc - maio/2006 (peça 409, p. 8-47) , o que subsidiará na análise das competências das funções ora examinadas.
Em suma, verifica-se que o fluxo para efetivação do pagamento das notas fiscais, consonante à defesa, consistia em: 
a)  CAE - solicitava procedimentos para o pagamento das NF; 
b)  CRM/GCE ou CAE - atestava o recebimento do objeto do contrato; e
c)  CRF - subordinada diretamente ao Diretor Administrativo Financeiro, recebia a documentação para processar o pagamento, onde atuou o Agente Administrativo, com a função de apenas receber os papéis e dar prosseguimento para o responsável analisar.
Nesse diapasão, pode-se fazer o cotejamento do fluxo acima com as competências e atribuições definidas pelo Regimento Interno da Seduc.
De acordo com o RI/Seduc, a CAE deve acompanhar e atualizar o banco de dados de gêneros alimentícios utilizados na merenda escolar e acompanhar e controlar o estoque de alimentos junto à Conab, além de elaborar a prestação de contas de recursos recebidos e encaminhar par o FNDE. Outra importante atribuição é participação nas comissões de licitação voltadas para a aquisição de gêneros alimentícios para a merenda escolar (peça 409, p. 40) .
A Coordenadoria de Recursos Materiais-CRM também tem relevante atribuição em relação ao tema, como manter rigoroso o acompanhamento das atividades da Gerência de Compras, atentando-se para procedimentos eficientes e corretos. Além disso, realiza diversas atividades relativas à administração de materiais, como planejamento, coordenação, controle e avaliação das necessidades da Secretaria, devendo acompanhar o recebimento, o registro e o atendimento dos pedidos de matérias sob sua responsabilidade (peça 409, p. 24) .
No art. 28 do RI/Seduc, há a competência da Coordenadoria de Recursos Financeiros-CRF, podendo-se destacar, o item I-planejar, coordenar, executar e controlar a aplicação dos recursos orçamentários e financeiros e o V-controlar os processos orçamentários dos recursos alocados para Seduc (peça 409, p. 22) .
O art. 35 determina a competência da Gerência de Controle de Estoque-GCE, subordinada diretamente ao CRM: I-planejar, controlar, supervisionar e avaliar, mantendo em segurança o estoque de material sob sua responsabilidade; V-receber os materiais de fornecedores, atestar seu recebimento, bem como comunicar qualquer anomalia no recebimento de material (peça 409, p. 24 e 25) .
Nesse sentido, as explicações fornecidas pela defesa do Sr. Isaías procedem, inclusive ao se verificar as datas do atesto e da entrada nas respectivas notas fiscais, constantes na Tabela 3. Isso posto, deve-se destacar a responsabilidade da CAE (subordinada a Diretoria de Área Metropolitana) e da GCE (subordinada ao Coordenador de Recursos Materiais) quanto ao controle e ao atesto, respectivamente, das aquisições dos gêneros alimentícios.
Consonante o comprovante acostado aos autos na peça 409, p. 50, demonstra a lotação do servidor, o qual iniciou sua carreira em 1986, como Escrevente Datilógrafo Referência III, na Administração Geral. Em junho de 2008 até setembro de 2009, (período em que houve os pagamentos sem a devida comprovação de entrega) esteve lotado no Departamento de Execução Orçamentária e Financeira, exercendo a atividade de Assistente Administrativo.
Outrossim, consta declaração da Seduc, emitida em 8 de junho de 2018, em que certifica que o servidor Isaías de Sousa da Silva exerceu suas atividades, no exercício de 2008, no protocolo da Gerência de Execução Financeira-GFIN, onde fazia o recebimento da documentação que ingressava na referida gerência (peça 409, p. 53) . Dessa maneira, comprova que as atividades do Assistente Administrativo Isaías era apenas protocolar a entrada dos documentos para que a área responsável providenciasse o pagamento. Não tendo como atribuição, portanto, a fiscalização e o controle efetivo dos gêneros alimentícios.
Diante do exposto, sugere-se deferir as alegações de defesa do Sr. Isaías Silva, julgar as contas regulares, dando-lhe quitação plena, nos termos dos arts. 16, I, e 17 da Lei 8.443/1992.
Ely Benevides Sousa Filho
A Citação do Secretário Adjunto de Logística se referiu à conduta de autorizar pagamentos com recursos do PNAE/FNDE para os quais não foram apresentados documentos comprobatórios da efetiva entrega dos gêneros alimentícios. A irregularidade é relativa às seguintes Notas Fiscais: 2310, 2311, 2312 e 2314, de 9/12/2008, e 2302, de 4/12/2008; 2301 de 3/12/2008; 2313 de 9/12/2008; 3601, 3602, 3604 e 3605 de 12/12/2008 (peça 366) .
Ademais, houve a Audiência para apresentar as razões de justificativa acerca da concordância, ainda que tácita, com a entrega de 78.684,47 kg de alimentos pela C. Ribeiro Distribuidora, ao preço de R$ 520.744,75, após o prazo de 180 dias da emergência, afrontando o inciso IV, do art. 24, da Lei 8.666/1993.
E, ainda, a respeito da solicitação de pagamento das Notas Fiscais 3601, 3602, 3603, 3604 e 3605, emitidas em 12/12/2008 pela empresa C. Ribeiro Distribuidora Ltda., através de memorandos dirigidos à Coordenadoria de Recursos Financeiros-CRF/SEDUC, embora não dispusesse de comprovação de entrega dos produtos constantes daquelas notas fiscais, configurando antecipação de pagamento, em afronta ao disposto nos arts. 62 e 63 da Lei 4.320/1964 e art. 65 da Lei 8.666/1993 (peça 366) .
Em sua manifestação, o responsável colacionou a competência da Secretaria Adjunta de Logística Escolar - SALE, subordinada ao titular da Seduc, qual seja, planejar e coordenar ações que apoiem o funcionamento das unidades escolares do sistema estadual de ensino (peça 375, p. 3) .
Quanto à constituição da SALE, citou a Diretoria de Área Metropolitana, a qual é composta pela Coordenadoria Administrativa e Financeira, Coordenadoria de Apoio Pedagógico, Coordenadoria de Assistência ao Estudante e Coordenadoria de Apoio às Ilhas.
Nessa senda, afirmou a inexistência de competências relacionadas à cotação de preços e à determinação de modalidade licitatórias, indicando que tais atribuições seriam da alçada da Secretaria Adjunta de Gestão (SAGE) , conforme apregoa o art. 11 do RI: a SAGE tem por finalidade planejar, organizar, coordenar, executar e controlar as atividades das áreas administrativa, financeira, contábil, tecnológica, patrimonial, de rede física e de informática (peça 375, p. 4) .
O Núcleo de Licitação, inserido na estrutura da SAGE, seria, então, o órgão responsável pela execução, planejamento e controle dos processos licitatórios da Seduc (peça 375, p. 4) .
Em razão das competências previstas no normativo, a SALE teria, tão somente, a obrigação de fiscalizar o andamento dos processos licitatórios, uma vez que estes seriam, nos temos do art. 58, caput, indispensáveis à manutenção do padrão de qualidade do trabalho pedagógico.
Desse modo, asseverou que a correspondência datada em 25/8/2008, em que fez referência ao requerimento de revogação do procedimento licitatório sob a modalidade pregão, nada mais seria do que fruto do acompanhamento realizado no que tange às compras dos produtos, os quais caberiam à SALE distribuir às escolas (peça 375, p. 4) .
Esclarece, por conseguinte, o motivo que levou ao cancelamento do pregão fora resultado de uma tentativa de resolver um problema relativo ao desabastecimento da merenda/produtos alimentícios nas escolas públicas, o qual reflete no aumento da evasão escolar no estado.
Ressaltou, ainda, que em determinada oportunidade, para agilizar o andamento das compras, foi realizada uma cotação de preços pela Sra. Marcela Rassy, porém este não teria notícia se a pesquisa fora utilizada em algum procedimento licitatório ou dispensa de licitação (peça 409, p. 6) .
Nessa linha, esclareceu que o Sr. Ely Benevides passou a exercer o cargo de Secretário Adjunto de Logística no dia 1/4/2008. Nesse momento, teria se deparado com a falta de merenda escolar, já havendo um pedido referente à compra emergencial, o qual teria sido solicitado pela Sra. Marcela Rassy (peça 409, p. 6) .
O Secretário estava diante da seguinte situação: não poderia aguardar o desfecho de um procedimento licitatório para realizar as compras de merenda e a última licitação realizada pela administração anterior teria ocorrido em 2006.
Desse modo, considerou a necessidade da Administração em realizar a compra direta, em decorrência de falhas administrativas anteriores, o que poderá ser mais bem explicado, por meio de oitiva dos Srs. Fernando Jorge Azevedo, Secretário Adjunto de Gestão, à época, e Carlos Augusto de Paiva Ledo, Assessor Jurídico (peça 375, p. 7) .
Afirmou, ainda, que a licitação teria levado em torno de seis meses para ser concretizada, devido a problemas internos, sobretudo, no que tange às dificuldades encontradas no Núcleo de Licitação, posto que houvera a revogação de pregões anteriores, por conta de erros no Edital, o que causava impugnações de participantes do certame (peça 375, p. 8) .
Voltando-se à correspondência do dia 25/8/2008, ressaltou que pelo motivo exposto acima, ao exercer sua função, estava fiscalizando a celeridade do processo licitatório. Nesse passo, após os núcleos competentes constatar as falhas no Edital, considerou que seria mais seguro e célere se a licitação fosse revogada, para, então, ser publicado outro Edital, o qual, culminou na contratação de empresas para fornecer a merenda através de contrato (peça 375, p. 8) .
Ao mesmo tempo, reforçou que para o pagamento da merenda, esta deve ser obrigatoriamente entregue e devidamente recebida pela Seduc. E, portanto, todas as notas fiscais em tela foram atestadas.
Além disso, pelas competências do cargo, não teria ordenado pagamentos de tais notas, pois nunca detivera poder para realizar quaisquer ordenações de despesas. Logo, requereu que as contas sejam julgadas regulares ou regulares com ressalva, posto que não se verificou qualquer dano ao Erário (peça 409, p. 9) .
Ao examinar as alegações de defesa do Citado, deve-se considerar que o atesto das Notas Fiscais consideradas na análise não obtiveram o adequado respaldo no sentido de comprovar a entrega dos produtos ao seu destinatário. Dessa forma, na verificação dos processos de pagamento das referidas notas fiscais, não restou provado a efetiva entrega dos produtos.
Em que pese não ter como atribuição a pesquisa de preços e a escolha da modalidade licitatória, conforme já mencionado, a SALE deve apoiar o funcionamento das unidades escolares, segundo normas gerais de organização e legalização, garantido a base indispensável à manutenção do padrão de qualidade do trabalho pedagógico (peça 409, p. 35) .
Conforme a análise já realizada em relação à estrutura da Seduc e suas atribuições, sobretudo em relação à CAE, uma de suas coordenações (parágrafos 33 e 34; 81, 85, 87,89 e 93 desta instrução) , pode-se observar que as funções da SALE e de seus órgãos componentes perpassam pelo acompanhamento e controle das entregas dos produtos para a merenda escolar. Além disso, nos processos de pagamento analisados anteriormente, nas Notas Fiscais atestadas pela Seduc, constava a assinatura do Sr. Ely Benevides Sousa filho, como Secretário Adjunto de Logística, além dos atestos das servidoras (Maysa - Gerente e Marcela - Coordenadora do CAE) . Em decorrência da própria função no cargo ora analisado não há como prosperar os argumentos das alegações de defesa, pois, a subscrição nas notas fiscais foi fato relevante para o pagamento das faturas, consistindo na validação dos documentos em relação às efetivas entregas.
Nesse ponto, as justificativas apresentadas não merecem ser acolhidas diante dos fatos já expostos, devendo serem rejeitadas as alegações de defesa do responsável e suas contas julgadas irregulares, condenando-o ao débito apurado, com aplicação de multa, nos termos do art. 16, III, "b" e "c", e art. 57 da Lei 8.443/1992.
No que se refere à Audiência, destacam-se duas condutas: a primeira diz respeito à anuência no recebimento de gêneros agrícolas pela fornecedora C. Ribeiro Distribuidora, após o prazo de 180 dias do fato emergencial; a segunda, é concernente à solicitação de pagamento das notas fiscais emitidas pela mencionada fornecedora, embora não houvesse a comprovação de entrega.
Pode-se notar que a participação da Secretaria, então intitulada pelo Sr. Ely, tem atribuições pertinentes à execução dos contratos administrativos, sobretudo, em relação aos atestos e controle dos processos pós-licitação. Prova disso, são os atestos nas notas fiscais do Secretário e da Coordenadora de Assistência ao Estudante, a partir dos quais, viabilizou a realização dos pagamentos ora questionados.
Nesse contexto, a responsabilidade do Sr. Ely advém das competências previstas no RI, uma vez que a CAE, encontra-se dentro da estrutura sob sua supervisão, em que são definidos o gerenciamento e o desenvolvimento dos contratos que estejam sob responsabilidade da Diretoria de Área Metropolitana, dentro da atuação da CAE; bem como o acompanhamento e controle do estoque de gêneros alimentícios junto à Conab, além de participar das comissões de licitação atinentes à compras para a merenda escolar (art. 66 do RI, peça 409, p. 40) .
Deve-se ressaltar, também, o alerta do Assessor Jurídico à SALE, no dia 18/9/2008, que em seu parecer sustenta a observância do prazo para a contratação da fornecedora, por meio de dispensa de licitação, cuja execução não poderia superar os 180 dias, conforme disposto no inciso IV, do art. 24, da Lei 8.666/93 (peça 356, item 7.2.6) .
No caso em tela, identificou-se que o documento que dera origem à justificativa da contratação emergencial foi o Memorando 464/2008 - CAE/SALE/Seduc, datado de 11/9/2008 (peça 17, p. 6-8) . Por conseguinte, a contagem do prazo peremptório para a entrega das mercadorias originárias da contratação deveria se extinguir no dia 11/3/2009, entretanto, a C. R. Distribuidora comprova a entrega de mais de 78 toneladas de produtos, ao valor total de R$ 520.744,75 (peça 356, item 7.27) .
Entende-se que a verificação dos prazos dos contratos de licitação faz parte do trabalho da CAE e da SALE, nos contratos específicos de aquisição de produtos alimentícios. Nessa orientação, não há como acatar as razões de justificativas quanto a esse tema.
Quanto ao segundo item, sobre à solicitação dos pagamentos à fornecedora sem que se dispusesse da comprovação de entrega dos alimentos às escolas, embora o Secretário tenha argumentado que para a efetuação de pagamentos, há a obrigatoriedade da entrega dos gêneros alimentícios, não trouxe evidências da comprovação da entrega dos produtos.
Nessa linha, sua manifestação expressa nas notas fiscais, atestando o recebimento dos produtos, foi essencial para o ordenador de despesas realizasse o pagamento, baseado na documentação recebida.
Ademais, os memorandos emitidos pela Sra. Maysa Martins (com o carimbo da Sra. Marcela Rassy) , com o fito de solicitar providências para o pagamento da C. R. Distribuidora, tiveram anuência expressa do Secretário Adjunto de Logística, o que configurou a antecipação de pagamento, em afronta ao disposto nos arts. 62 e 63 da Lei 4.320/1964 e art. 65 da Lei 8.666/93.
Diante do exposto, propõe-se a rejeição das razões de justificativa do Sr. Ely pelas irregularidades apontadas na audiência, deixando-se de propor a aplicação da multa preconizada no art. 58 da Lei 8.443/1992, considerando já ter sido proposta ao gestor a aplicação da multa do art. 57 dessa Lei (parágrafo 118) .
C. Ribeiro Distribuidora Ltda
A fornecedora C. Ribeiro Distribuidora, citada por meio do Ofício 395/2018 (peça 367) , cujo AR foi devolvido pelos Correios, em virtude de "mudança de endereço" (peça 371) , foi citada novamente, por meio do Edital 17/2018, peça 427, em atendimento ao Regimento Interno do TCU, art. 179, inciso III.
A conduta inquinada à contratada consistiu no recebimento antecipado de numerário referentes aos pagamentos das Notas Fiscais 3601, 3602, 3604 e 3605, de 12/12/2018, sem que tivesse comprovado a efetiva entrega dos produtos nas escolas da rede estadual, por intermédio das Notas de Entrega. Tal conduta violou os arts. 62 e 63 da Lei 4.320/64, art. 77 do Decreto-Lei 200/1967 e art. 36, § 2º, alínea "c", do Decreto 93.872/1986.
Em decorrência da não manifestação da eminente contratada, foi caracterizada a revelia, nos termos do §3º do art. 12 da Lei 8.443/1992, com prosseguimento da análise. Nesse sentido, a irregularidade ora em exame, decorrente da Dispensa de Licitação 79/2008, com débito no valor de R$ 222.939,52, atualizado monetariamente até 20/3/2018, já fora examinada, não restando comprovado pelos responsáveis solidários a comprovação da entrega dos gêneros alimentícios.
Desse modo, propõe-se que as contas da C. Ribeiro Distribuidora sejam julgadas irregulares, com a consequente condenação ao pagamento dos débitos apurados, com aplicação de multa, nos termos do art. 16, §2, "b", e art. 57 da Lei 8.443/1992.
CONCLUSÃO
Diante do exposto, conclui-se que a documentação apresentada nas citações e audiências realizadas não tiveram êxito em demonstrar a boa e regular aplicação dos recursos federais recebidos pela Secretaria de Estado de Educação/PA, por não comprovar a efetiva entrega de gêneros alimentícios fornecidos pelas fornecedoras Distribuidora Brasil e C. Ribeiro Distribuidora.
Dessa forma, os responsáveis chamados no processo, à exceção do Agente Administrativo Isaías de Sousa da Silva, não tiveram êxito em apresentar explicações suficientes para excluir suas responsabilidades, diante das competências que lhe foram atribuídas, baseadas no Regimento Interno da Secretaria de Educação do Pará.  
Em síntese, a demonstração pertinente ao processamento de pagamento das Notas Fiscais 2310, 2311, 2312 e 2314, conforme examinado, em detalhe, nos itens 19 a 23 e 38 a 46, e, em relação às Notas Fiscais 3601, 3602, 3604 e 3605, consonante à análise dos itens 47 a 51, não esclareceu a situação relativa aos pagamentos antecipados por produtos ainda não entregues, assim como, não houve a devida prova de que os alimentos tenham sido entregues. Isso ocorreu em virtude da inconsistência entre as datas de atestes das faturas e do recebimento dos produtos, bem como da não apresentação de todas as notas de entregas referentes às notas fiscais pagas.
Dessa forma, a fragilidade dos documentos apresentados para evidenciar a aplicação dos recursos federais, inviabilizaram a demonstração do nexo de causalidade entre os aludidos dispêndios e as notas fiscais, descumprindo os normativos envolvidos, dispostos nos editais e na Lei 8.666/93.
Em face das análises promovidas, propõe-se rejeitar as alegações de defesa da Distribuidora Brasil Ltda. (item 26) ; da Sra. Marcela Rassy Teixeira (item 55) ; da Sra. Maysa dos Santos Martins Furtado (item 70) ; do Sr. Ely Benevides Sousa Filho (item 118) e da C. Ribeiro Distribuidora Ltda. (item 132) , uma vez que não foram suficientes para sanear as irregularidades, bem como lograram afastar o débito imputado aos responsáveis. Ademais, inexistem nos autos elementos que demonstrem boa-fé ou a ocorrência de outros excludentes de culpabilidade. Desse modo, suas contas devem ser julgadas irregulares, nos termos do art. 16, III, "b" e "c" e §2, "b", da Lei 8.443/1992, procedendo-se às suas condenações em débito e à aplicação da multa prevista no art. 57 da mesma Lei.
Quanto à Audiência, propõe-se rejeitar as razões de justificativa, conforme análise das manifestações dos responsáveis Sra. Marcela Rassy Teixeira (item 59) ; da Sra. Maysa dos Santos Martins Furtado (item 75) e do Sr. Ely Benevides Sousa Filho (item 128) , uma vez que não foram suficientes para sanear as irregularidades atribuídas a eles, deixando-se de propor a aplicação da multa preconizada no art. 58 da Lei 8.443/1992, considerando já ter sido proposta aos referidos gestores a aplicação da multa do art. 57 dessa Lei (parágrafo 137) .
Diante da análise promovida de defesa do Sr. Isaías de Sousa da Silva, sugere-se acolher integralmente as alegações de defesa (item 96) . Desse modo, suas contas devem ser julgadas regulares, dando-se quitação plena ao responsável, nos termos arts. 16, I, e 17 da Lei 8.443/1992.
PROPOSTA DE ENCAMINHAMENTO
	Ante o exposto, submetem-se os autos à consideração superior, propondo:
a)  Considerar revel, para todos os efeitos a sociedade empresária C. Ribeiro Distribuidora (CNPJ 04.798.860/0001-73) , dando-se prosseguimento ao processo, com fundamento no art. 12, § 3º, da Lei 8.443/1992;
b)  Acolher as alegações de defesa do Sr. Isaías de Sousa da Silva (CPF XXX.514.468-XX) , com fundamento nos arts. 1º, inciso I, 16, inciso I, 17 e 23, inciso I, da Lei 8.443/1992 c/c os arts. 1º, inciso I, 207 e 214, inciso I, do Regimento Interno, que sejam julgadas regulares suas contas, dando-lhe quitação plena;
c) Rejeitar as alegações de defesa do Sr. Ely Benevides Sousa Filho (CPF XXX.499.062-XX) , Secretário Adjunto de Logística - SALE da Secretaria de Estado de Educação do Estado do Pará - Seduc/PA à época dos fatos, da Sra. Maysa dos Santos Martins Furtado (CPF XXX.672.722-XX) , Gerente de Alimentação do CAE, à época, da Sra. Marcela Rassy Teixeira (CPF XXX.197.202-XX) , Coordenadora de Apoio ao Estudante, à época, e da contratada Distribuidora Brasil Ltda. (CNPJ 05.004.631/0001-00) , julgar irregulares as contas, nos termos do art. 16, III, "b" e "c", 19, caput, e 23, III, "a", da Lei 8.443/1992, condenando-os, em solidariedade, ao recolhimento do débito especificado abaixo, com a fixação do prazo de 15 (quinze) dias para que comprovem, perante este Tribunal, nos termos do artigo 214, inciso III, alínea 'a', do Regimento Interno do TCU, o recolhimento da dívida aos cofres do Fundo Nacional de Desenvolvimento da Educação - FNDE, atualizada monetariamente e acrescida dos juros de mora a partir das respectivas datas até a data do efetivo recolhimento, abatendo-se na oportunidade a monta eventualmente ressarcida, na forma da legislação em vigor:
Irregularidade: não demonstrar a boa e regular aplicação de recursos federais recebidos pela Secretaria de Estado de Educação do Estado do Pará - SEDUC/PA, por não comprovar a efetiva entrega de gêneros alimentícios fornecidos pela empresa Distribuidora Brasil Ltda., decorrentes da Dispensa de Licitação 079/2008 e faturados por meio das Notas Fiscais 2310, 2311, 2312 e 2314, de 9/12/2008, e 2302, de 4/12/2008;
Dispositivos violados: arts. 62 e 63 da Lei 4.320/1964, art. 77 do Decreto-Lei 200/1967 e art. 36, § 2º, alínea "c", do Decreto 93.872/1986.
	Ordem de Pagamento
	Data da Ocorrência
	Valor Original (R$) 

	2008OB38750
	23/12/2008
	2.043,95

	2008OB38751
	23/12/2008
	2.653,87

	2008OB38714
	23/12/2008
	138.261,76

	2008OB38713
	23/12/2008
	220,16

	2008OB38711
	23/12/2008
	14.766,33

	TOTAL
	157.946,07

Valor atualizado até 11/9/2019: R$ 286.419,40
d)  Rejeitar as alegações de defesa do Sr. Ely Benevides Sousa Filho  (CPF XXX.499.062-XX) , Secretário Adjunto de Logística - SALE da Secretaria de Estado de Educação do Estado do Pará - Seduc/PA à época dos fatos, da Sra. Marcela Rassy Teixeira  (CPF XXX.197.202-XX) , Coordenadora de Apoio ao Estudante, à época, e da contratada Distribuidora Brasil Ltda  (CNPJ 05.004.631/0001-00) , julgar irregulares as contas, nos termos do art. 16, III, "b" e "c", 19, caput, e 23, III, "a", da Lei 8.443/1992, condenando-os, em solidariedade, ao recolhimento do débito especificado abaixo, com a fixação do prazo de 15 (quinze) dias para que comprove perante este Tribunal, nos termos do artigo 214, inciso III, alínea 'a', do Regimento Interno do TCU, o recolhimento da dívida aos cofres do Fundo Nacional de Desenvolvimento da Educação - FNDE, atualizada monetariamente e acrescida dos juros de mora, a partir das respectivas datas até a data do efetivo recolhimento, abatendo-se na oportunidade a monta eventualmente ressarcida, na forma da legislação em vigor:
Irregularidade: não demonstrar a boa e regular aplicação de recursos federais recebidos pela Secretaria de Estado de Educação do Estado do Pará - SEDUC/PA, por não comprovar a efetiva entrega de gêneros alimentícios fornecidos pela empresa Distribuidora Brasil Ltda., decorrentes da Dispensa de Licitação 079/2008 e faturados por meio da Nota Fiscal 2301, de 3/12/2008;
Dispositivos violados: arts. 62 e 63 da Lei 4.320/1964, art. 77 do Decreto-Lei 200/1967 e art. 36, § 2º, alínea "c", do Decreto 93.872/1986.
	Ordem de
Pagamento
	Data da
Ocorrência
	Valor Original
 (R$) 

	2008OB38304
	19/12/2008
	462.632,59

	TOTAL
	462.632,59

Valor atualizado até 11/9/2019: R$ 838.937,94
Irregularidade: não demonstrar a boa e regular aplicação de recursos federais recebidos pela Secretaria de Estado de Educação do Estado do Pará - SEDUC/PA, por não comprovar a efetiva entrega de gêneros alimentícios fornecidos pela empresa Distribuidora Brasil Ltda., decorrentes das Dispensas de Licitação 079/2008 e 058/2008, faturados por meio da Nota Fiscal 2313 de 9/12/2008 e Nota de Empenho nº 2008NE12187, emitida pela SEDUC/PA;
Dispositivos violados: arts. 62 e 63 da Lei 4.320/1964, art. 77 do Decreto-Lei 200/1967 e art. 36, § 2º, alínea "c", do Decreto 93.872/1986.
	Ordem de Pagamento
	Data da Ocorrência
	Valor Original (R$) 

	2008OB30191
	30/10/2008
	91.220,99

	2008OB38307
	19/12/2008
	259,20

	2008OB38304
	19/12/2008
	73.813,10

	TOTAL
	165.293,29

Valor atualizado até 11/9/2019: R$ 301.082,76
 Rejeitar as alegações de defesa do Sr. Ely Benevides Sousa Filho (CPF XXX.499.062-XX) , Secretário Adjunto de Logística - SALE da Secretaria de Estado de Educação do Estado do Pará - Seduc/PA à época dos fatos, da Sra. Maysa dos Santos Martins Furtado (CPF XXX.672.722-XX) , Gerente de Alimentação do CAE, à época, da Sra. Marcela Rassy Teixeira (CPF XXX.197.202-XX) , Coordenadora de Apoio ao Estudante, à época, e da contratada C. Ribeiro Distribuidora Ltda. (CNPJ 04.798.860/0001-73) , julgar irregulares as contas, nos termos do art. 16, III, "b" e "c", 19, caput, e 23, III, "a", da Lei 8.443/1992, condenando-os, em solidariedade, ao recolhimento do débito especificado abaixo, com a fixação do prazo de 15 (quinze) dias para que comprove perante este Tribunal, nos termos do artigo 214, inciso III, alínea 'a', do Regimento Interno do TCU, o recolhimento da dívida aos cofres do Fundo Nacional de Desenvolvimento da Educação - FNDE, atualizada monetariamente e acrescida dos juros de mora a partir das respectivas datas até a data do efetivo recolhimento, abatendo-se na oportunidade a monta eventualmente ressarcida, na forma da legislação em vigor:
Irregularidade: não demonstrar a boa e regular aplicação de recursos federais recebidos pela Secretaria de Estado de Educação do Estado do Pará - SEDUC/PA, por não comprovar a entrega total de gêneros alimentícios fornecidos pela empresa C. Ribeiro Distribuidora Ltda. decorrentes da Dispensa de Licitação 079/2008 e faturados por meio das Notas Fiscais 3601, 3602, 3604 e 3605 de 12/12/2008;
Dispositivos violados: arts. 62 e 63 da Lei 4.320/1964, art. 77 do Decreto-Lei 200/1967 e art. 36, § 2º, alínea "c", do Decreto 93.872/1986.
	Ordem de Pagamento
	Data da Ocorrência
	Valor Original (R$) 

	2008OB38313
	19/12/2008
	90.052,69

	TOTAL
	90.052,69

Valor atualizado até 11/9/2019: R$ 163.301,55
 Aplicar, com fundamento no artigo 57, da Lei 8.443/1992 c/c o artigo 267 do Regimento Interno do TCU, multa aos seguintes responsáveis: Sr. Ely Benevides Sousa Filho (CPF XXX.499.062-XX) , Secretário Adjunto de Logística - SALE da Secretaria de Estado de Educação do Estado do Pará - Seduc/PA à época dos fatos, da Sra. Maysa dos Santos Martins Furtado (CPF XXX.672.722-XX) , Gerente de Alimentação do CAE, à época, da Sra. Marcela Rassy Teixeira (CPF XXX.197.202-XX) , Coordenadora de Apoio ao Estudante, à época, e das fornecedoras contratadas Distribuidora Brasil Ltda. (CNPJ 05.004.631/0001-00) e C. Ribeiro Distribuidora (CNPJ 04.798.860//0001-73) , individualmente e proporcional ao débito que cometeu, fixando o prazo de 15 (quinze) dias, a partir da notificação, para que, nos termos do artigo 214, inciso III, alínea 'a', do Regimento Interno do TCU, comprove perante este Tribunal o recolhimento aos cofres do Tesouro Nacional do valor atualizado monetariamente desde a data do acórdão até a do efetivo recolhimento, se for pago após o vencimento, na forma da legislação em vigor;
 Rejeitar as razões de justificativa dos responsáveis pela Seduc/PA, Sra. Marcela Rassy Teixeira (CPF XXX.197.202-XX) , Coordenadora de Apoio ao Estudante, à época, Sr. Ely Benevides Sousa Filho (CPF XXX.499.062-XX) , Secretário Adjunto de Logística - SALE da Secretaria de Estado de Educação do Estado do Pará - Seduc/PA à época dos fatos e da Sra. Maysa dos Santos Martins Furtado (CPF XXX.672.722-XX) , Gerente de Alimentação do CAE, à época, uma vez que não foram suficientes para sanear as irregularidades a eles atribuídas;
 Autorizar, desde logo, nos termos do art. 28, inciso II, da Lei 8.443/1992, a cobrança judicial das dívidas caso não atendidas as notificações;
 Encaminhar cópia da deliberação ao Procurador-Chefe da Procuradoria da República no Estado do Pará, nos termos do § 3º do art. 16 da Lei 8.443/1992 c/c o § 7º do art. 209 do Regimento Interno do TCU, para adoção das medidas cabíveis; e comunicar-lhe que o relatório e o voto que a fundamentarem podem ser acessados por meio do endereço eletrônico www.tcu.gov.br/acordaos e que, caso haja interesse, o Tribunal pode enviar-lhe cópia desses documentos sem qualquer custo; e
 Dar ciência do acórdão que vier a ser proferido à Secretaria de Educação do Estado do Pará - Seduc/PA e ao Fundo Nacional de Desenvolvimento da Educação - FNDE, destacando que o relatório e o voto que fundamentam a deliberação ora encaminhada podem ser acessados por meio do endereço eletrônico www.tcu.gov.br/acordaos e que, caso tenham interesse, o Tribunal pode encaminhar-lhes cópia desses documentos sem quaisquer custos.

8.1. Benedito Gabriel Monteiro de Souza (22.684/OAB-PA) e outros, representando Distribuidora Brasil Ltda.  
8.2. Maria do Perpetuo Socorro Rassy Teixeira Manfron (83050/OAB-PR), representando Maysa dos Santos Martins Furtado e Marcela Rassy Teixeira;  
8.3. Danielle Souza de Azevedo (976/OAB-PA) e outros, representando Isaias de Sousa da Silva.  
8.4. Sérgio Leite Cardoso Filho, representando Distribuidora Brasil Ltda e Carlos Augusto de Paiva Ledo; 
8.5. Pollyanna Fernanda Mota de Queiroz Benevides, representando Ely Benevides Sousa Filho.  
8.6. Maria Carolina Chaves de Sousa e outros, representando Iracy de Almeida Gallo Ritzmann.

Subprocurador-Geral Paulo Soares Bugarin.

TOMADA DE CONTAS ESPECIAL ORIGINADA DA CONVERSÃO DE REPRESENTAÇÃO. PROGRAMA NACIONAL DE ALIMENTAÇÃO ESCOLAR. DISPENSA DE LICITAÇÃO. NÃO COMPROVAÇÃO DA ENTREGA DOS GÊNEROS ALIMENTÍCIOS. CITAÇÃO. REVELIA DE UMA DAS EMPRESAS. ACOLHIMENTO DAS ALEGAÇÕES DE DEFESA DE UM RESPONSÁVEL. REJEIÇÃO DAS ALEGAÇÕES DOS DEMAIS RESPONSÁVEIS. CONTAS IRREGULARES. DÉBITO. MULTAS.

TOMADA DE CONTAS ESPECIAL (TCE)

Secretaria de Controle Externo de Tomada de Contas Especial (SecexTCE).

Trata-se de tomada de contas especial originada da conversão de representação, conforme Acórdão 7906/2010-TCU-Primeira Câmara, que apurou irregularidades nas aquisições de merenda escolar com recursos originários do Programa Nacional de Alimentação Escolar (PNAE) , repassados pelo Fundo Nacional de Desenvolvimento da Educação (FNDE) à Secretaria de Estado de Educação do Pará (Seduc) , no exercício de 2008.
	Após diligências à Seduc e empresas Distribuidora Brasil Ltda. e C. Ribeiro Distribuidora Ltda., foram identificados pagamentos sem a correspondente entrega de produtos alimentícios nas dispensas de licitação 58/2008 e 79/2008, ocasionando prejuízo ao Erário no valor de R$ 875.924,64.
	Nos fornecimentos decorrentes da DL 58/2008, no valor de R$ 1.777.502,46, restaram sem comprovação de entrega R$ 91.480,19 relativos à nota de empenho emitida a favor da Distribuidora Brasil Ltda.
	Em relação à DL 79/2008, no valor de R$ 6.174.943,92, a ausência de notas de entrega dos produtos contratados junto à Distribuidora Brasil Ltda inviabilizou comprovar o fornecimento do valor total faturado por ela, de R$ 694.391,76. 
	Da empresa C. Ribeiro Distribuidora Ltda., que faturou junto à Seduc R$ 793.284,70, restaram R$ 90.052,69 sem registro nas notas de entrega.
	Os gestores da Seduc ainda permitiram, apesar de alerta emitido pela área jurídica, a entrega, pela empresa C. R. Distribuidora, de 78 (setenta e oito) toneladas de produtos, em datas posteriores ao prazo final da emergência que fundamentou a DL 79/2008.
	Os responsáveis Ely Benevides Sousa Filho, Maysa dos Santos Martins Furtado, Marcela Rassy Teixeira, Isaías de Sousa da Silva, Distribuidora Brasil Ltda e C. Ribeiro Distribuidora Ltda, foram citados tendo em vista ateste e pagamento de produtos sem documentos comprobatórios da efetiva entrega.
	Também foram realizadas audiências de Marcela Rassy Teixeira, Ely Benevides Sousa Filho e Maysa dos Santos Martins Furtado por terem concordado com contratações emergenciais por prazo superior a 180 dias.
	A unidade técnica e o MPTCU propugnaram por acolher as alegações de defesa de Isaías de Sousa da Silva, julgar irregulares as contas dos demais responsáveis, imputando-lhes os débitos apurados e multas individuais previstas no artigo 57 da Lei 8.443/1992.
	Acolho os pareceres constantes dos autos como razões de decidir. 
	Afasto, inicialmente, as alegações de Maysa dos Santos Martins Furtado, Marcela Rassy Teixeira e Isaías de Sousa da Silva acerca da prescrição da pretensão punitiva, considerando os termos do Acórdão 1441/2016-TCU-Plenário.
	C. Ribeiro Distribuidora Ltda. não apresentou alegações de defesa e deve ser considerada revel para todos os efeitos, de acordo com o art. 12, § 3º, da Lei 8.443/1992.
	Os elementos constantes dos autos apontam que essa empresa, em decorrência da DL 79/2008, recebeu R$ 90.052,69, relativos às notas fiscais Notas Fiscais 3601, 3602, 3604 e 3605, de 12/12/2018, sem que tenham constado das notas de entrega fornecidas à fiscalização os produtos correspondentes nas escolas da rede estadual.
	As notas de entrega apresentadas por Distribuidora Brasil Ltda. não são capazes de evidenciar a entrega dos alimentos, pois não fazem referência às notas fiscais emitidas à Seduc e são insuficientes para comprovarem todo o valor inquinado. Parte dos documentos está sem visto e carimbo de representantes das escolas e/ou não discriminam a quantidade de produtos fornecidos. 
	A unidade instrutiva verificou, também, que os documentos fiscais foram faturados em datas distantes das constantes nas notas de entrega e que atestos foram realizados em dias diferentes dos informados nos documentos de entrega.
	Dessa forma, não é possível concluir pela entrega dos produtos e o nexo de causalidade entre as notas fiscais, notas de entrega e atestos. 
	Marcela Rassy Teixeira, Coordenadora de Assistência ao Estudante, atestou o recebimento de todos os produtos alimentícios cuja entrega não foi devidamente comprovada, em consonância com as competências de seu cargo, previstas no Regimento Interno da Seduc. Por isso, o argumento sobre não exercer competências de ordenadora de despesas não a socorre.
	Os documentos de entrega e notas fiscais apresentados, detalhadamente analisados no relatório que fundamenta este voto, apresentam uma série de inconsistências que inviabilizam a verificação do devido nexo causal.
	Essa responsável ainda assinou memorandos solicitando pagamentos às empresas antes da suposta entrega dos produtos. 
	Chamo atenção para o fato de alegadas entregas à Conab não caracterizarem fornecimento à Seduc, pois as mercadorias, nos casos dos municípios verificados, deveriam ser entregues porta-a-porta. Nessa linha, a Seduc só poderia efetuar pagamento após efetivo recebimento dos produtos pelas escolas.
	Não é possível aceitar argumento atinente a dificuldades para comprovar a entrega dos produtos em virtude do lapso temporal decorrido entre os fatos e a citação. Além de ser obrigação dos gestores a comprovação da boa e regular aplicação dos recursos federais recebidos, com a reunião, manutenção e guarda da documentação pertinente, a fiscalização do Tribunal sobre o caso vem ocorrendo desde a execução dos ajustes, em 2008, e o processo foi convertido em tomada de contas especial em 4/11/2010.
	Maysa Furtado, ocupante do cargo Gestor de Unidade Seduc na Escola, atestou a entrega de gêneros alimentícios sem a devida comprovação para notas fiscais discriminadas em sua citação, relativas a dezembro de 2008. 
	Atuou de acordo com autorização dada pela Coordenadora Marcela Rassy, com amparo no Regimento Interno da Seduc. Por isso, seus argumentos sobre ausência de competência para efetuar pagamentos ou atuar como ordenadora de despesas não procedem. 
	Ainda restou comprovado que, como substituta da Coordenadora Marcela, assinou memorandos solicitando o pagamento de notas fiscais emitidas após extrapolação do prazo de contrato emergencial.
	Ely Benevides Sousa Filho, Secretário Adjunto de Logística da Seduc e supervisor das atividades da Coordenadoria de Apoio Estudantil (CAE) , a qual competia atestar o recebimento dos produtos, assinou todas as notas fiscais inquinadas, motivando pagamentos irregulares. Por isso, seus argumentos sobre não ter ordenado pagamentos não procedem.
	Esse responsável ainda solicitou a realização de pagamentos à C. Ribeiro Distribuidora Ltda., mediante anuência expressa ao memorando emitido pela CAE, sem comprovação da entrega dos produtos e concordou com o fornecimento de alimentos quando o prazo para contratação emergencial havia ultrapassado 180 dias, apesar de alerta emitido por assessor jurídico. 
	Isaías de Sousa da Silva, à época dos fatos, estava lotado na Coordenadoria de Recursos Financeiros, onde não havia atribuição relativa ao atesto de recebimento de materiais. Sua função, como agente administrativo, era protocolar as notas fiscais e encaminhá-las aos responsáveis pela análise de documentos. 
	Restou comprovado, portanto, que esse responsável atestava a entrega dos documentos e não a entrega dos gêneros alimentícios. Assim, devem ser acolhidas suas alegações de defesa.
	Por todo o exposto, merecem ser acolhidas apenas as alegações de defesa de Isaías de Sousa da Silva. Os outros responsáveis não comprovaram a efetiva entrega dos gêneros alimentícios que atestaram, motivando pagamentos irregulares. Por isso, suas contas devem ser julgadas irregulares, com imputação dos débitos solidários apurados e da multa prevista no artigo 57 da Lei 8.443/1992.
	Feitas essas considerações, voto para que o Tribunal adota o acórdão que submeto à apreciação do Colegiado.
TCU, Sala das Sessões Ministro Luciano Brandão Alves de Souza, em 1º de dezembro de 2020.
.
WALTON ALENCAR RODRIGUES 
Relator